---
title: "生物信息学双擎——R 与 Python 核心环境配置及AI辅助"
date: today
format:
  html:
    theme: cosmo
    toc: true
    toc-title: "本节目录"
    toc-depth: 3
    number-sections: true
    smooth-scroll: true
    callout-appearance: default
  pdf:
    toc: true
    colorlinks: true
    number-sections: true
---

## 引言：为什么我们需要“双擎”与环境隔离？

在真正开始敲击分析代码之前，我们必须先解决一个工程学问题：**构建一个稳定、可复现的开发环境**。
在生物信息学领域，没有任何一种语言可以统治一切：
* **Python**：凭借其强大的文本解析能力、全能的通用编程特性以及无可撼动的深度学习（PyTorch/TensorFlow）生态，主要负责机器学习建模以及核心的流水线（Pipeline）搭建。
* **R 语言**：作为统计学家的母语，它拥有极其严谨的底层统计学模型，以及生信领域无可替代的 **Bioconductor** 生态圈和数据可视化工具（`ggplot2`）。它主要负责下游的差异表达分析、单细胞聚类以及最终的论文出图。

想要在一台服务器上优雅地同时驾驭这两把神兵利器，我们必须依靠现代化的环境管理工具和 IDE (integrated development environment)?。

## 软件工程的噩梦与解药：Conda 包管理器

对于非计算机专业的初学者，最常犯的毁灭性错误就是：使用 `sudo` 将所有的软件一股脑地安装在 Linux 的全局环境（Base）中。

### 什么是“依赖地狱”（Dependency Hell）？
假设你要做两个项目：
1. **项目 A（基因组组装）**：依赖于 `Python 2.7` 和 `Numpy 1.10`。
2. **项目 B（单细胞分析）**：依赖于最新的 `Python 3.10` 和 `Numpy 1.22`。
如果你在同一个全局环境中安装它们，后安装的软件会强制覆盖、升级或降级底层依赖库。结果就是：为了让项目 B 跑起来，项目 A 的代码将全部崩溃。在生信领域，由于开源软件迭代极快且缺乏统一标准，这种版本冲突是致命的。

### Conda 的隔离哲学
**Conda（精简版 Miniconda）** 就是为了解决这个问题而生的。
它允许你为每一个独立的研究项目创建一个个相互隔离的“沙盒”（虚拟环境）。在环境 A 中安装的任何软件，都绝对不会影响环境 B。它不仅能管理 Python 包，还能管理 R、C/C++ 库甚至底层的二进制系统组件。

::: {.callout-tip title="概念映射"}
你可以把 Conda 虚拟环境理解为轻量级的 Docker 容器或虚拟机，它将“代码”与其“运行所需的生态”打包在了一起，实现了计算生物学中最重要的原则之一：**可复现性（Reproducibility）**。
:::

---

在实际操作命令行之前，让我们通过下方的互动模拟器，直观地体验一下全局安装导致的“依赖冲突”，以及 Conda 虚拟环境是如何完美解决这一痛点的。
---

## 现代开发工作流：IDE 与 AI 辅助
虽然生物信息学的大规模计算必须依赖 Linux 服务器，但在日常科研中，探索性数据分析（EDA）、代码调试和高质量图表绘制，往往在本地个人电脑上完成最为高效。我们不需要使用纯文本终端去编写几百行的分析脚本，我们需要可视化的交互式开发环境（IDE）。

### 交互式编程：Jupyter Notebook 与 VS Code
传统的编程模式是“写代码 $\rightarrow$ 运行全部 $\rightarrow$ 看结果”。而数据科学需要的是**探索性数据分析（EDA）**。
**Jupyter Notebook** 引入了代码块（Cell）的概念，允许你敲几行代码，立刻运行并看到图表结果，然后保留内存状态，继续写下一段。
* **VS Code (Visual Studio Code)**：目前世界上最强大的开源代码编辑器。它原生集成了对 Jupyter Notebook 的支持，让你可以在本地电脑上，通过 SSH 插件直接编辑和运行远端 Linux 服务器上的代码，完美结合了“本地的图形界面”与“远端的强大算力”。

### 生产力引擎：AI 辅助编程（AI Pair Programming）
你可能精通算法逻辑，但记不住庞杂的 R 语言函数语法。在这个时代，像 **GitHub Copilot** 或 **Cursor** 这样的 AI 编程助手已经成为标配。
* **AI 的作用**：它不是替你做科研，而是替你完成“语法翻译”和“样板代码（Boilerplate）”的编写。你只需要在代码注释中用自然语言写下数据处理逻辑（例如：*“# 提取基因表达矩阵中方差排名前 2000 的基因”*），AI 就能精准补全 Python 或 R 代码。

## R 环境的独特生态（R Studio简介）

R 语言的安装和包管理有其特殊性。

* **R 底层与 RStudio**：R 本身只是一个命令行的统计计算引擎。为了方便画图和查看变量，我们通常使用 **RStudio**（或在 VS Code 中配置 R 插件）作为它的图形外壳。
* **双包管理仓库**：
  1. **CRAN (The Comprehensive R Archive Network)**：R 的官方包仓库，存放通用统计和绘图包（如 `ggplot2`, `dplyr`）。
  2. **Bioconductor**：全球最大的计算生物学与生物信息学开源项目仓库。专注于测序数据的处理包（如 `DESeq2`, `Seurat`）。
* **镜像站（Mirrors）**：由于默认服务器在国外，下载极慢且容易断线。我们需要在配置文件中将下载源替换为国内的高校镜像站（如清华 TUNA 镜像或阿里云镜像）。

## 实战演练：在 本地构建“双擎”沙盒

请在本地中构建你的第一个生信虚拟环境。

### 激活 Conda 并创建独立环境
我们要创建一个名为 `bio_env` 的环境，并同时指定安装 Python 3.10 和基础的 R 语言。
```bash
# 创建虚拟环境（-n 代表名字），按提示输入 y 确认
conda create -n bio_env python=3.10 r-base

# 激活进入该环境（注意终端提示符前会出现 (bio_env) 字样）
conda activate bio_env
```

### 安装核心包
```bash
# 在 bio_env 环境中安装 Python 数据科学三件套
conda install numpy pandas matplotlib

# 安装 R 的核心生信包（通过 conda-forge 频道）
conda install -c conda-forge r-ggplot2 r-dplyr
```

---

## 代码实战：R 与 Python 运行示例

完成环境配置后，让我们通过两个典型的生信场景，分别体验 R 和 Python 的实际运行效果。

```{r}
#| include: false
# Local Mac uses conda base; CI uses system Python (packages installed via pip)
local_python <- "/opt/anaconda3/bin/python"
if (file.exists(local_python)) {
  reticulate::use_python(local_python, required = TRUE)
}
```

### Python 示例：基因表达矩阵的基本操作

以下代码模拟了一个简单的基因表达矩阵（5个基因 × 4个样本），并完成筛选和可视化。

```{python}
import numpy as np
import pandas as pd
import matplotlib.pyplot as plt
import matplotlib as mpl

# 1. Construct simulated gene expression matrix (rows=genes, columns=samples)
np.random.seed(42)
genes = ["TP53", "BRCA1", "MYC", "EGFR", "GAPDH"]
samples = ["Sample_A", "Sample_B", "Sample_C", "Sample_D"]

expr_matrix = pd.DataFrame(
    np.random.randint(10, 1000, size=(5, 4)),
    index=genes,
    columns=samples
)
print("=== Gene Expression Matrix ===")
print(expr_matrix)

# 2. Compute mean expression per gene across all samples, sorted descending
mean_expr = expr_matrix.mean(axis=1).sort_values(ascending=False)
print("\n=== Mean Expression per Gene (descending) ===")
print(mean_expr)

# 3. Filter highly expressed genes with mean > 400
high_expr_genes = mean_expr[mean_expr > 400]
print(f"\n=== Highly Expressed Genes (mean > 400) ===")
print(high_expr_genes)

# 4. Plot bar chart
fig, ax = plt.subplots(figsize=(6, 4))
mean_expr.plot(kind="bar", ax=ax, color="steelblue", edgecolor="black")
ax.set_title("Mean Expression per Gene", fontsize=13)
ax.set_xlabel("Gene", fontsize=11)
ax.set_ylabel("Mean Expression (counts)", fontsize=11)
ax.axhline(y=400, color="red", linestyle="--", label="Threshold 400")
ax.legend()
plt.tight_layout()
plt.show()
```

::: {.callout-note title="代码解读"}
- `np.random.seed(42)`：固定随机种子，保证结果可复现——这是科研代码的好习惯。
- `axis=1`：对每一行（基因）求均值，`axis=0` 则是对每一列（样本）求均值。
- `axhline`：在图中画水平参考线，直观展示筛选阈值。
:::

---

### R 示例：使用 ggplot2 绘制基因表达箱线图

以下代码使用 R 的 `ggplot2` 包，对相同的模拟数据进行可视化，展示 R 在统计作图方面的优雅语法。

```{r}
library(ggplot2)
library(dplyr)
library(tidyr)
library(tibble)

# 1. Construct simulated gene expression matrix
set.seed(42)
genes   <- c("TP53", "BRCA1", "MYC", "EGFR", "GAPDH")
samples <- c("Sample_A", "Sample_B", "Sample_C", "Sample_D")

expr_matrix <- matrix(
  sample(10:1000, length(genes) * length(samples), replace = TRUE),
  nrow = length(genes),
  dimnames = list(genes, samples)
)

# 2. Reshape to long format for ggplot2
expr_df <- as.data.frame(expr_matrix) %>%
  rownames_to_column("Gene") %>%
  pivot_longer(cols = -Gene, names_to = "Sample", values_to = "Expression")

print(head(expr_df, 10))

# 3. Compute mean expression per gene (for mean point overlay)
gene_means <- expr_df %>%
  group_by(Gene) %>%
  summarise(Mean = mean(Expression), .groups = "drop")

# 4. Plot boxplot + mean points
p <- ggplot(expr_df, aes(x = reorder(Gene, -Expression), y = Expression, fill = Gene)) +
  geom_boxplot(alpha = 0.7, outlier.shape = 21) +
  geom_point(data = gene_means,
             aes(x = reorder(Gene, -Mean), y = Mean),
             shape = 23, size = 3, fill = "red", color = "black") +
  geom_hline(yintercept = 400, linetype = "dashed", color = "darkred", linewidth = 0.8) +
  labs(
    title    = "Gene Expression Distribution (Boxplot)",
    subtitle = "Red diamond = mean; dashed line = threshold 400",
    x        = "Gene",
    y        = "Expression (counts)"
  ) +
  theme_bw(base_size = 12) +
  theme(legend.position = "none")

print(p)
```

::: {.callout-note title="代码解读"}
- `%>%`（管道符）：R 的 `dplyr` 核心语法，将数据从左往右传递，避免多层嵌套。
- `pivot_longer`：将"宽格式"矩阵转为"长格式"，是 `ggplot2` 绘图的标准前处理步骤。
- `reorder(Gene, -Expression)`：按表达量降序排列 X 轴基因，使图表信息更清晰。
- `theme_bw()`：使用黑白主题，符合学术论文发表规范。
:::

---

### Jupyter Notebook 实战：交互式探索基因表达数据

Jupyter Notebook 是数据科学中最流行的交互式开发环境。与传统脚本"一次性运行全部代码"不同，Notebook 将代码拆分为一个个**单元格（Cell）**，每次只运行当前格，结果立即显示在代码下方。这种"写一点、看一点"的工作方式，非常适合探索性数据分析（EDA）。

下图展示了一个完整的 Jupyter Notebook 工作流——从环境检查、数据构造到可视化，每个 Cell 独立运行、结果即时呈现：

::: {.callout-tip title="如何在本地打开 Jupyter Notebook"}
```bash
# 确保在激活的 conda 环境中
conda activate bio_env

# 安装 Jupyter（如果还没有）
conda install jupyter

# 启动 Notebook 服务（会自动打开浏览器）
jupyter notebook
```
浏览器会打开 `http://localhost:8888`，点击 **New → Python 3** 即可新建一个 Notebook。
:::

以下是一个完整的 Jupyter Notebook 示例，展示了从数据构造到可视化的标准工作流。每个代码块对应 Notebook 中的一个 Cell：

**Cell 1：检查环境，导入依赖**

```python
import sys
import numpy as np
import pandas as pd
import matplotlib.pyplot as plt

print(f"Python version: {sys.version}")
print(f"NumPy  version: {np.__version__}")
print(f"Pandas version: {pd.__version__}")
```

**Cell 2：构造数据，立即查看**

```python
# Construct simulated gene expression matrix
np.random.seed(42)
genes   = ["TP53", "BRCA1", "MYC", "EGFR", "GAPDH"]
samples = ["Control_1", "Control_2", "Treated_1", "Treated_2"]

expr_df = pd.DataFrame(
    np.random.randint(50, 1000, size=(5, 4)),
    index=genes,
    columns=samples
)

expr_df
```

**Cell 3：分析，马上看到结果**

```python
# Compute total sequencing depth per sample (column sum) — simulated library size
library_size = expr_df.sum(axis=0)
library_size
```

**Cell 4：可视化，图表嵌入在代码正下方**

```python
fig, axes = plt.subplots(1, 2, figsize=(10, 4))

# Left: library size per sample
library_size.plot(kind="bar", ax=axes[0], color="teal", edgecolor="black")
axes[0].set_title("Sequencing Library Size per Sample")
axes[0].set_xlabel("Sample")
axes[0].set_ylabel("Total counts")
axes[0].tick_params(axis="x", rotation=30)

# Right: TP53 expression across samples (line plot)
expr_df.loc["TP53"].plot(
    kind="line", ax=axes[1], marker="o",
    color="firebrick", linewidth=2, markersize=8
)
axes[1].set_title("TP53 Expression per Sample")
axes[1].set_xlabel("Sample")
axes[1].set_ylabel("Expression (counts)")
axes[1].tick_params(axis="x", rotation=30)

plt.tight_layout()
plt.show()
```

::: {.callout-note title="Jupyter Notebook 的核心优势"}
| 特性 | 说明 |
|------|------|
| **Cell 独立运行** | 调试时只需重跑出错的那一格，不必重跑全部代码 |
| **状态持久化** | 上一格定义的变量，下一格可以直接使用 |
| **即时可视化** | 图表直接嵌入在代码下方，无需切换窗口 |
| **Markdown 混写** | Cell 可切换为 Markdown 模式，代码与文字说明穿插排列 |
| **远程运行** | 在服务器上启动 Jupyter，本地浏览器连接——计算在远端，界面在本地 |
:::

---

### R vs Python：在生信中如何选择？

| 场景 | 推荐语言 | 理由 |
|------|----------|------|
| 差异表达分析（DESeq2/edgeR） | **R** | 这些包仅存在于 Bioconductor |
| 单细胞聚类与可视化（Seurat） | **R** | 生态成熟，文档完善 |
| 机器学习/深度学习建模 | **Python** | scikit-learn / PyTorch 无可替代 |
| 流水线搭建与自动化 | **Python** | 通用编程能力更强 |
| 最终论文出图（精细调整） | **R (ggplot2)** | 语法优雅，出图质量高 |
| 快速探索、数据清洗 | **两者均可** | 视个人习惯而定 |

::: {.callout-tip title="黄金法则"}
不要纠结"哪个语言更好"——真正有竞争力的生信工程师是能熟练在 R 与 Python 之间切换的**双语者**。在同一个 Jupyter Notebook 中，你可以通过 `rpy2` 包同时调用两种语言，或使用 Quarto 文档（就像本课程一样）在同一文件中混写 R 和 Python 代码块。
:::