---
title: "Splice-Aware 比对与表达量定量"
date: today
format:
  html:
    code-fold: false
    toc: true
    toc-depth: 3
    number-sections: true
    theme: cosmo
crossref:
  fig-title: 图
  fig-prefix: 图
  tbl-title: 表
  tbl-prefix: 表
  chapters: false
---

## 学习目标

完成本专题后，学生应能够：

1. 解释 splice-aware 比对的必要性，描述 STAR 两步比对策略的核心逻辑；
2. 理解 GTF 注释文件中 gene_id、transcript_id、exon 的层级关系；
3. 使用 STAR 完成 RNA-seq 双端比对，正确设置链特异性参数；
4. 区分 featureCounts（比对后计数）与 Salmon（伪比对）的方法论差异，并在实际项目中做出合理选择；
5. 使用 tximport 将 Salmon 转录本级别定量汇总至基因级别；
6. 理解 TPM、FPKM 与原始计数的计算公式与适用场景，解释 DESeq2 必须使用原始计数的原因。

---

## 为什么 RNA-seq 比对需要特殊处理？

### Read-through 与剪接位点的挑战

在 DNA 测序中，read 是基因组连续区域的测序结果，比对工具只需在基因组上找到一段连续的最优匹配即可。RNA-seq 则面临根本性的不同：成熟 mRNA 经过剪接，内含子已被去除。当一个 150 bp 的 read 跨越剪接位点时，它实际上对应基因组上**两段不连续的外显子区域**，中间隔着长达数千甚至数万 bp 的内含子。

若使用普通的 DNA 比对工具（如 Bowtie2），跨剪接位点的读段将无法被正确比对，或被强制比对到错误位置，导致：

- Junction read（约占 20–30% 的 reads）丢失，降低定量精度；
- 新型剪接位点无法被发现；
- 外显子边界附近的覆盖度出现人为缺口。

![RNA 剪接过程示意图。pre-mRNA 中的内含子经剪接体切除，外显子拼接为成熟 mRNA。来源：Wikipedia, RNA splicing。](https://upload.wikimedia.org/wikipedia/commons/2/24/RNA_splicing_reaction.svg){#fig-rna-splicing width=85%}

### Splice-Aware 比对的解决思路

普通 DNA 比对工具与 splice-aware 工具在处理跨剪接位点读段时的行为差异，可通过 @fig-splice-aware 直观说明：

```{r}
#| label: fig-splice-aware
#| fig-cap: "普通比对工具 vs Splice-Aware 比对工具对 Junction Read 的处理差异。上方为基因组结构（外显子-内含子-外显子），中间为来自 mRNA 的 junction read（横跨剪接位点），下方对比两种比对结果。"
#| fig-width: 10
#| fig-height: 5.5
#| echo: false

library(ggplot2)
library(grid)

# ── coordinate system ──────────────────────────────────────────
# genome x: 0–100 (exon1: 0–25, intron: 25–75, exon2: 75–100)
# three horizontal lanes (y): genome=3, non-splice=1.8, splice=0.6

lane_y   <- c(genome = 3.0, non = 1.8, splice = 0.6)
bar_h    <- 0.32   # rectangle half-height

# colour palette
col_exon   <- "#4575b4"
col_intron <- "#d9d9d9"
col_read   <- "#e08214"
col_fail   <- "#d73027"
col_ok     <- "#1a9850"
col_skip   <- "#b2b2b2"   # intron-skip arc colour

df_rect <- data.frame(
  xmin  = c(0,  25, 75,          # genome: exon1, intron, exon2
             5,                   # non-splice: continuous read (wrong)
             5,  75),             # splice: left seed, right seed
  xmax  = c(25, 75, 100,
             95,
             25, 95),
  ymin  = c(lane_y["genome"] - bar_h, lane_y["genome"] - bar_h*0.6, lane_y["genome"] - bar_h,
             lane_y["non"]    - bar_h,
             lane_y["splice"] - bar_h, lane_y["splice"] - bar_h),
  ymax  = c(lane_y["genome"] + bar_h, lane_y["genome"] + bar_h*0.6, lane_y["genome"] + bar_h,
             lane_y["non"]    + bar_h,
             lane_y["splice"] + bar_h, lane_y["splice"] + bar_h),
  fill  = c(col_exon, col_intron, col_exon,
             col_fail,
             col_ok, col_ok),
  alpha = c(1, 1, 1,  0.55,  0.9, 0.9)
)

# arc for splice skip (intron omission indicator)
arc_x <- seq(25, 75, length.out = 80)
arc_y <- lane_y["splice"] + bar_h + 0.28 * sin(pi * (arc_x - 25) / 50)

p <- ggplot() +
  # ── rectangles ──
  geom_rect(data = df_rect,
            aes(xmin = xmin, xmax = xmax, ymin = ymin, ymax = ymax,
                fill = fill, alpha = alpha),
            color = "white", linewidth = 0.4, show.legend = FALSE) +
  scale_fill_identity() +
  scale_alpha_identity() +

  # ── intron chevron line ──
  annotate("segment", x = 25, xend = 50, y = lane_y["genome"],
           yend = lane_y["genome"] + 0.22, color = "#666666", linewidth = 0.8) +
  annotate("segment", x = 50, xend = 75, y = lane_y["genome"] + 0.22,
           yend = lane_y["genome"], color = "#666666", linewidth = 0.8) +

  # ── splice arc ──
  geom_line(data = data.frame(x = arc_x, y = arc_y),
            aes(x, y), color = col_skip, linewidth = 1.1, linetype = "dashed") +

  # ── cross mark on non-splice read ──
  annotate("text", x = 50, y = lane_y["non"] + bar_h + 0.22,
           label = "✗  Failed / Misaligned", color = col_fail,
           size = 3.8, fontface = "bold", hjust = 0.5) +

  # ── check mark on splice read ──
  annotate("text", x = 50, y = lane_y["splice"] + bar_h + 0.48,
           label = "✓  Correctly split-aligned (splice junction retained)", color = col_ok,
           size = 3.8, fontface = "bold", hjust = 0.5) +

  # ── genome labels ──
  annotate("text", x = 12.5, y = lane_y["genome"], label = "Exon 1",
           size = 3.2, color = "white", fontface = "bold") +
  annotate("text", x = 50,   y = lane_y["genome"] - 0.06, label = "Intron (thousands to tens of thousands bp)",
           size = 3.0, color = "#555555") +
  annotate("text", x = 87.5, y = lane_y["genome"], label = "Exon 2",
           size = 3.2, color = "white", fontface = "bold") +

  # ── read label ──
  annotate("text", x = 50, y = lane_y["non"], label = "Junction Read (from mRNA)",
           size = 3.2, color = "white", fontface = "bold") +

  # ── lane titles ──
  annotate("text", x = -1, y = lane_y["genome"], label = "Genome",
           hjust = 1, size = 3.5, fontface = "bold", color = "#333333") +
  annotate("text", x = -1, y = lane_y["non"],    label = "Bowtie2\n(standard aligner)",
           hjust = 1, size = 3.5, fontface = "bold", color = col_fail) +
  annotate("text", x = -1, y = lane_y["splice"], label = "STAR / HISAT2\n(splice-aware)",
           hjust = 1, size = 3.5, fontface = "bold", color = col_ok) +

  # ── layout ──
  coord_cartesian(xlim = c(-22, 102), ylim = c(0.15, 3.6), clip = "off") +
  theme_void() +
  theme(plot.margin = margin(10, 10, 10, 90))

print(p)
```

@fig-splice-aware 展示了三个层次：**基因组结构**（外显子-内含子-外显子）、**普通比对（Bowtie2）** 的失败结果，以及 **Splice-Aware 比对（STAR/HISAT2）** 的正确分段比对。Junction read 来自 mRNA，其两端分别对应基因组上两个不连续的外显子；普通工具无法在基因组上找到完整的连续匹配而失败，splice-aware 工具则识别出剪接信号，将 read 正确拆分比对并以弧线标记跳过的内含子区间。

Splice-aware 比对工具通过两类策略处理跨剪接位点的 reads：

**策略一：外显子图谱索引（HISAT2）**：在构建基因组索引时，将已知的剪接位点信息编码进图结构索引，比对时直接在图上搜索最优路径，既能利用先验知识，又支持发现新剪接位点。

**策略二：种子-延伸（STAR）**：先将 read 的各段子序列分别映射到基因组，识别出可能的剪接位点，再将片段在剪接位点处拼合。

---

## STAR 与 HISAT2：两大主流 Splice-Aware 比对工具

STAR 和 HISAT2 是目前 bulk RNA-seq 流程中最常用的两款 splice-aware 比对工具，均能处理跨剪接位点的 reads，但在算法设计、资源消耗与适用场景上存在显著差异。

### 核心差异对比

| 维度 | STAR | HISAT2 |
|---|---|---|
| **算法** | 后缀数组（Suffix Array）+ 种子拼接 | 图基因组（Graph Genome）+ BWT-FM 索引 |
| **索引内存** | ~30 GB（人类基因组） | ~4 GB（人类基因组） |
| **比对速度** | 极快（~50M reads/分钟） | 较快（~30M reads/分钟） |
| **剪接位点发现** | 2-pass 模式，新位点发现能力强 | 依赖预建图索引，已知位点准确率高 |
| **SNP/单倍型感知** | 不支持 | 支持（`grch38_snp_tran` 索引） |
| **输出** | BAM + SJ.out.tab（剪接位点表） | BAM（无内建剪接位点表） |
| **主要下游用途** | featureCounts、DESeq2、新转录本发现 | featureCounts、DESeq2、变异感知比对 |
| **推荐场景** | 服务器环境；需发现新剪接位点；大队列分析 | 内存受限环境（≤8 GB）；SNP感知比对 |

:::note
**如何选择：** 若服务器内存充足（≥32 GB），优先选用 STAR，因其 2-pass 模式在新剪接位点检测上具有明显优势，且是 ENCODE 流程的官方标准。若在笔记本或内存受限（<16 GB）的环境下教学演示，HISAT2 是更实用的替代方案——本课程提供了预建的 `grch38_snp_tran` 索引，可直接使用。
:::

### HISAT2 完整 Workflow

本地已有预建 HISAT2 索引（`grch38_snp_tran`，含 SNP 和已知转录本信息），可直接跳过索引构建步骤。教学演示使用根目录下的 1M 子集文件；实际分析请改用 `data/trimmed/` 下的 trim 后全量文件。

```bash
# ── Environment: rnaseq-env (conda activate rnaseq-env) ──────────────────────
BASE="/Users/angdong/Documents/bio_example/bulkRNA"
HISAT2_INDEX="${BASE}/ref/grch38_snp_tran/genome_snp_tran"
GTF="${BASE}/ref/GRCh38.109.gtf"
RESULTS_DIR="${BASE}/results/hisat2"

# PE samples with 1M teaching subsets available at ${BASE}/
PE_SAMPLES="SRR1039508 SRR1039512 SRR1039516"

# === Step 1: Align paired-end reads ===
# --dta : optimise output for featureCounts / StringTie
# No --rna-strandness flag: airway dataset is unstranded (infer_experiment.py confirmed ~0.5/0.5)
# Align stats are captured from stderr to *_align_stats.txt

for SAMPLE in ${PE_SAMPLES}; do
  mkdir -p ${RESULTS_DIR}/${SAMPLE}
  hisat2 \
    -p 8 \
    --dta \
    -x ${HISAT2_INDEX} \
    -1 ${BASE}/${SAMPLE}_1_1M.fastq.gz \
    -2 ${BASE}/${SAMPLE}_2_1M.fastq.gz \
    -S ${RESULTS_DIR}/${SAMPLE}/${SAMPLE}.sam \
    2> ${RESULTS_DIR}/${SAMPLE}/${SAMPLE}_align_stats.txt

  # === Step 2: SAM → sorted BAM → index (remove intermediate SAM) ===
  samtools sort -@ 8 \
    -o ${RESULTS_DIR}/${SAMPLE}/${SAMPLE}.sorted.bam \
    ${RESULTS_DIR}/${SAMPLE}/${SAMPLE}.sam
  samtools index ${RESULTS_DIR}/${SAMPLE}/${SAMPLE}.sorted.bam
  rm ${RESULTS_DIR}/${SAMPLE}/${SAMPLE}.sam
done

# === Step 3: Count reads with featureCounts ===
# -s 0 : unstranded (airway dataset uses Illumina TruSeq non-stranded kit)
featureCounts \
  -T 8 \
  -a ${GTF} \
  -o ${RESULTS_DIR}/hisat2_counts.txt \
  -s 0 -p -B -C \
  --countReadPairs \
  ${RESULTS_DIR}/SRR1039508/SRR1039508.sorted.bam \
  ${RESULTS_DIR}/SRR1039512/SRR1039512.sorted.bam \
  ${RESULTS_DIR}/SRR1039516/SRR1039516.sorted.bam
```

:::tip
**查看 HISAT2 比对统计：** 上方命令已将 stderr 重定向至 `*_align_stats.txt`，格式示例如下：

```bash
cat ${BASE}/results/hisat2/SRR1039508/SRR1039508_align_stats.txt
# 1000000 reads; of these:
#   1000000 (100.00%) were paired; of these:
#       51121 (5.11%) aligned concordantly 0 times
#      909646 (90.96%) aligned concordantly exactly 1 time
#       39233 (3.92%) aligned concordantly >1 times
# 97.07% overall alignment rate
```

生产环境（全量数据）只需将输入替换为 trim 后文件：
```bash
-1 ${BASE}/data/trimmed/${SAMPLE}_1.fastq.gz \
-2 ${BASE}/data/trimmed/${SAMPLE}_2.fastq.gz \
```
:::

---

## STAR：RNA-seq 比对的工业标准

STAR（Spliced Transcripts Alignment to a Reference）是目前使用最广泛的 RNA-seq 比对工具，兼顾速度（基于 RAM 的高速索引）与准确性（支持 2-pass 模式发现新剪接位点）。

### STAR 比对算法原理

STAR 的比对分为两个核心阶段：

**第一阶段：种子查找（Maximal Mappable Prefix, MMP）**

STAR 从 read 的每个位置出发，在基因组索引中寻找能精确匹配的最长前缀序列（MMP）。这一步利用了后缀数组（Suffix Array）索引实现高速查找。对于一个跨越剪接位点的 read，MMP 会在第一个外显子末端停止延伸，产生一个"未映射尾部"。

**第二阶段：拼接与比对评分**

对每个 MMP 片段，STAR 在其末端的基因组区域内搜索可能的剪接信号（GT-AG 规则，GT…AG 是内含子两端的保守序列），将未映射的尾部延伸至下一个外显子起始位置，验证拼合后的比对得分。得分最高的比对方案即为最终结果。

:::note
**两遍比对（2-pass mode）：** STAR 的第一遍比对（1-pass）利用注释中的已知剪接位点；在第一遍完成后，将发现的所有新剪接位点加入索引，再进行第二遍比对（2-pass）。这显著提高了低表达基因的新剪接位点检出率，推荐在正式分析中开启（`--twopassMode Basic`）。
:::

### GTF 注释文件的作用

GTF（General Transfer Format）文件描述基因组注释，是 STAR 索引构建和 featureCounts 计数的必要输入。理解其层级结构有助于正确设置工具参数。

```
# GTF 文件结构示例（第9列含关键属性）
# chr  source  feature  start     end    .  strand  .  attributes
chr1  ENSEMBL  gene     65419     71585  .  +  .  gene_id "ENSG00000186092"; gene_name "OR4F5";
chr1  ENSEMBL  transcript 65419  71585  .  +  .  gene_id "ENSG00000186092"; transcript_id "ENST00000641515";
chr1  ENSEMBL  exon     65419     65433  .  +  .  gene_id "ENSG00000186092"; transcript_id "ENST00000641515";
chr1  ENSEMBL  exon     65520     65573  .  +  .  gene_id "ENSG00000186092"; transcript_id "ENST00000641515";
```

关键层级：`gene` → `transcript` → `exon`。featureCounts 在 `exon` 级别计数，通过 `gene_id` 属性将结果汇总至基因层面。

### STAR 索引构建与比对

基因组 FASTA 文件已存在于本地，可直接进行索引构建，无需下载。

```bash
# ── Environment: star-env (conda activate star-env) ──────────────────────────
BASE="/Users/angdong/Documents/bio_example/bulkRNA"
GENOME_DIR="${BASE}/ref"
STAR_INDEX="${GENOME_DIR}/star_index"   # dir exists; index not yet built

# === Step 1: Build STAR genome index ===
# Requires ~30 GB RAM; --sjdbOverhang = read length - 1 (150 bp reads → 149)
# genome FASTA already at: ${GENOME_DIR}/Homo_sapiens.GRCh38.dna.primary_assembly.fa
STAR \
  --runMode genomeGenerate \
  --genomeDir ${STAR_INDEX} \
  --genomeFastaFiles ${GENOME_DIR}/Homo_sapiens.GRCh38.dna.primary_assembly.fa \
  --sjdbGTFfile ${GENOME_DIR}/GRCh38.109.gtf \
  --sjdbOverhang 149 \
  --runThreadN 8

# === Step 2: Align all PE samples (with 2-pass mode) ===
# Teaching demo uses 1M-read subsets at ${BASE}/
# For production: replace with ${BASE}/data/trimmed/${SAMPLE}_[12].fastq.gz
RESULTS_DIR="${BASE}/results/star"
PE_SAMPLES="SRR1039508 SRR1039512 SRR1039516"

for SAMPLE in ${PE_SAMPLES}; do
  mkdir -p ${RESULTS_DIR}/${SAMPLE}
  STAR \
    --runThreadN 8 \
    --genomeDir ${STAR_INDEX} \
    --readFilesIn \
      ${BASE}/${SAMPLE}_1_1M.fastq.gz \
      ${BASE}/${SAMPLE}_2_1M.fastq.gz \
    --readFilesCommand zcat \
    --outSAMtype BAM SortedByCoordinate \
    --outSAMattributes NH HI AS NM MD \
    --outFileNamePrefix ${RESULTS_DIR}/${SAMPLE}/ \
    --outFilterType BySJout \
    --alignSJoverhangMin 8 \
    --alignSJDBoverhangMin 1 \
    --outFilterMismatchNmax 999 \
    --outFilterMismatchNoverReadLmax 0.04 \
    --alignIntronMin 20 \
    --alignIntronMax 1000000 \
    --alignMatesGapMax 1000000 \
    --twopassMode Basic
  samtools index ${RESULTS_DIR}/${SAMPLE}/Aligned.sortedByCoord.out.bam
done

# Key STAR output files per sample:
# Aligned.sortedByCoord.out.bam  -- sorted, indexed BAM
# Log.final.out                  -- alignment summary statistics
# SJ.out.tab                     -- discovered splice junction table
```

**STAR Log.final.out 关键指标解读**：

```
# Good alignment results (expected ranges):
Uniquely mapped reads %       |  80-95%   (< 75% may indicate quality issues)
% of reads mapped to multiple loci  |  5-15%   (high in repetitive regions)
% of reads unmapped: too short |  < 5%    (high suggests over-trimming)
```

---

## 表达量定量：两种主流策略

@fig-quant-strategies 对比了两种策略的核心流程差异：**比对后计数**（Alignment-based counting）先将 reads 全基因组比对再逐外显子计数，**伪比对定量**（Pseudo-alignment）跳过全基因组比对、直接通过 k-mer 索引将 reads 映射到转录本并估计丰度。

```{r}
#| label: fig-quant-strategies
#| fig-cap: "两种主流表达量定量策略流程对比。左侧为比对后计数策略（featureCounts），右侧为伪比对定量策略（Salmon）。箭头代表数据流向，色块代表关键处理步骤。"
#| fig-width: 11
#| fig-height: 6
#| echo: false

library(ggplot2)
library(grid)

# ── colour palette ──────────────────────────────────────────────
col_input   <- "#5b8db8"   # input reads
col_fc_a    <- "#3a7abf"   # alignment step (featureCounts path)
col_fc_b    <- "#2166ac"   # counting step
col_fc_c    <- "#08519c"   # output matrix
col_sal_a   <- "#31a354"   # k-mer index
col_sal_b   <- "#006d2c"   # quasi-mapping
col_sal_c   <- "#00441b"   # TPM / counts output
col_arrow   <- "#555555"
col_divider <- "#cccccc"
col_bg_l    <- "#f0f5fb"   # left panel background
col_bg_r    <- "#f0faf3"   # right panel background
col_label   <- "#333333"

box <- function(x, y, w, h, fill, label, label_size = 3.4, text_color = "white") {
  list(
    annotate("rect", xmin = x - w/2, xmax = x + w/2,
             ymin = y - h/2, ymax = y + h/2,
             fill = fill, color = "white", linewidth = 0.5, alpha = 0.92),
    annotate("text", x = x, y = y, label = label,
             size = label_size, color = text_color,
             fontface = "bold", hjust = 0.5, vjust = 0.5)
  )
}

arrow_seg <- function(x, y1, y2, col = col_arrow) {
  annotate("segment", x = x, xend = x, y = y1, yend = y2,
           color = col, linewidth = 0.7,
           arrow = arrow(length = unit(0.18, "cm"), type = "closed"))
}

p <- ggplot() +
  # ── panel backgrounds ──────────────────────────────────────────
  annotate("rect", xmin = 0.5, xmax = 5.5, ymin = 0.3, ymax = 9.7,
           fill = col_bg_l, color = col_divider, linewidth = 0.6) +
  annotate("rect", xmin = 6.5, xmax = 11.5, ymin = 0.3, ymax = 9.7,
           fill = col_bg_r, color = col_divider, linewidth = 0.6) +

  # ── panel titles ───────────────────────────────────────────────
  annotate("text", x = 3, y = 9.3, label = "Strategy 1: Alignment-based Counting",
           size = 4.0, fontface = "bold", color = col_fc_a, hjust = 0.5) +
  annotate("text", x = 9, y = 9.3, label = "Strategy 2: Pseudo-alignment Quantification",
           size = 4.0, fontface = "bold", color = col_sal_a, hjust = 0.5) +
  annotate("text", x = 3, y = 8.95, label = "featureCounts",
           size = 3.2, color = "#666666", hjust = 0.5) +
  annotate("text", x = 9, y = 8.95, label = "Salmon",
           size = 3.2, color = "#666666", hjust = 0.5) +

  # ── shared input box ───────────────────────────────────────────
  annotate("rect", xmin = 4.3, xmax = 7.7, ymin = 8.1, ymax = 8.65,
           fill = col_input, color = "white", linewidth = 0.5, alpha = 0.92) +
  annotate("text", x = 6, y = 8.38, label = "RNA-seq Reads (FASTQ)",
           size = 3.5, color = "white", fontface = "bold", hjust = 0.5) +

  # arrows from shared input to each lane
  annotate("segment", x = 4.8, xend = 3, y = 8.1, yend = 7.75,
           color = col_arrow, linewidth = 0.7,
           arrow = arrow(length = unit(0.18, "cm"), type = "closed")) +
  annotate("segment", x = 7.2, xend = 9, y = 8.1, yend = 7.75,
           color = col_arrow, linewidth = 0.7,
           arrow = arrow(length = unit(0.18, "cm"), type = "closed")) +

  # ── LEFT LANE: featureCounts ────────────────────────────────────
  # Step 1: Genome Alignment (STAR)
  box(3, 7.4, 4.2, 0.62, col_fc_a,
      "Genome Alignment (STAR)\nMap reads to entire genome → BAM", 3.1) +
  arrow_seg(3, 7.08, 6.6) +

  # Step 2: BAM Indexing
  box(3, 6.25, 4.2, 0.6, col_fc_a,
      "Sort & Index BAM\n(samtools sort / index)", 3.1) +
  arrow_seg(3, 5.94, 5.42) +

  # Step 3: Exon-level counting
  box(3, 5.07, 4.2, 0.62, col_fc_b,
      "Count Reads per Exon\n(featureCounts, -s 0 -p -B -C)", 3.1) +
  arrow_seg(3, 4.75, 4.23) +

  # Step 4: Gene-level aggregation
  box(3, 3.88, 4.2, 0.6, col_fc_b,
      "Aggregate to Gene Level\n(sum exon counts → gene count)", 3.1) +
  arrow_seg(3, 3.57, 3.05) +

  # Output
  box(3, 2.7, 4.2, 0.6, col_fc_c,
      "Integer Count Matrix\n(genes × samples)", 3.1) +

  # Note below
  annotate("text", x = 3, y = 2.1,
           label = "✔ Intuitive  ✔ DESeq2-ready\n✘ ~20–60 min per sample  ✘ Genome FASTA required",
           size = 2.85, color = "#444444", hjust = 0.5, lineheight = 1.35) +

  # ── RIGHT LANE: Salmon ──────────────────────────────────────────
  # Step 1: Build k-mer transcript index
  box(9, 7.4, 4.2, 0.62, col_sal_a,
      "Build Transcript k-mer Index\n(salmon index, with decoy genome)", 3.1) +
  arrow_seg(9, 7.08, 6.6) +

  # Step 2: Quasi-mapping
  box(9, 6.25, 4.2, 0.6, col_sal_a,
      "Quasi-mapping to Transcriptome\n(k-mer hash; no full alignment)", 3.1) +
  arrow_seg(9, 5.94, 5.42) +

  # Step 3: EM estimation
  box(9, 5.07, 4.2, 0.62, col_sal_b,
      "EM Estimation of Abundance\n(bias correction: --gcBias --seqBias)", 3.1) +
  arrow_seg(9, 4.75, 4.23) +

  # Step 4: tximport aggregation
  box(9, 3.88, 4.2, 0.6, col_sal_b,
      "Aggregate to Gene Level\n(tximport: transcript → gene)", 3.1) +
  arrow_seg(9, 3.57, 3.05) +

  # Output
  box(9, 2.7, 4.2, 0.6, col_sal_c,
      "TPM + Scaled Count Matrix\n(genes × samples)", 3.1) +

  # Note below
  annotate("text", x = 9, y = 2.1,
           label = "✔ 10–50× faster  ✔ Bias-corrected  ✔ Transcript-level\n✘ No splice junction table  ✘ Needs tximport for DESeq2",
           size = 2.85, color = "#444444", hjust = 0.5, lineheight = 1.35) +

  # ── central divider label ──────────────────────────────────────
  annotate("text", x = 6, y = 5.5, label = "vs", size = 5,
           fontface = "bold", color = "#aaaaaa", hjust = 0.5) +

  coord_cartesian(xlim = c(0.5, 11.5), ylim = c(0.8, 10)) +
  theme_void() +
  theme(plot.margin = margin(5, 5, 5, 5))

print(p)
```

### 策略一：比对后计数（featureCounts）

featureCounts 是 Subread 工具包的组成部分，逐个统计每个基因的外显子区域内的比对 reads 数量。其优点是流程直观、结果可解释性强；缺点是对多比对 reads 的处理较为简单，且不估计转录本层面的不确定性。

```bash
# featureCounts: count reads per gene (using exon features)
# -s 0 = unstranded (airway dataset, confirmed by infer_experiment.py)
# -p   = paired-end mode
# -B   = both mates must be mapped
# -C   = exclude chimeric reads

featureCounts \
  -T 16 \
  -a Homo_sapiens.GRCh38.109.gtf \
  -o results/featureCounts/airway_counts.txt \
  -s 0 \
  -p -B -C \
  --countReadPairs \
  results/star/SRR1039508/Aligned.sortedByCoord.out.bam \
  results/star/SRR1039512/Aligned.sortedByCoord.out.bam \
  results/star/SRR1039516/Aligned.sortedByCoord.out.bam

# featureCounts output: tab-delimited matrix
# Rows = genes (Ensembl ID), Columns = samples
# First 6 columns: GeneID, Chr, Start, End, Strand, Length
```

**重叠歧义处理**：当一个 read 跨越两个基因的外显子时，featureCounts 默认丢弃该 read（`--fracOverlap 0`）。对于重叠基因密集的区域，可使用 `--fraction` 参数将 read 计数按重叠比例分配，但这会产生非整数计数，不适用于 DESeq2。

### 策略二：伪比对定量（Salmon）

Salmon 采用了完全不同的范式：**不进行全基因组比对**，而是将 reads 与**转录本序列**进行快速匹配（quasi-mapping），利用 k-mer 哈希索引定位读段到最可能的转录本。这种方式在速度上快 10–50 倍，同时内置了多种偏差校正模型。

:::info
**黄金法则：** Salmon 内置的 GC 偏差校正（`--gcBias`）和序列偏差校正（`--seqBias`）在大多数真实 RNA-seq 数据上能提高定量精度，特别是对 GC 含量极端的基因。建议默认开启两者。
:::

```bash
# === Step 1: Build Salmon index from transcript sequences ===
# Extract transcript sequences from genome + GTF using gffread
gffread Homo_sapiens.GRCh38.109.gtf \
  -g Homo_sapiens.GRCh38.dna.primary_assembly.fa \
  -w transcripts.fa

# Build Salmon index (with decoy-aware indexing for higher accuracy)
# The decoy file is the genome itself (for selective alignment)
grep "^>" Homo_sapiens.GRCh38.dna.primary_assembly.fa | \
  cut -d " " -f 1 | sed 's/>//' > decoys.txt

cat transcripts.fa Homo_sapiens.GRCh38.dna.primary_assembly.fa > gentrome.fa

salmon index \
  --transcripts gentrome.fa \
  --decoys decoys.txt \
  --index index/salmon_GRCh38 \
  --gencode \
  --threads 16

# === Step 2: Quantify each sample ===
# --libType A = auto-detect library type
# --gcBias    = correct for GC content bias
# --seqBias   = correct for sequence-specific bias
# --validateMappings = use selective alignment (recommended)

salmon quant \
  --index index/salmon_GRCh38 \
  --libType A \
  --mates1 data/trimmed/SRR1039508_1.fastq.gz \
  --mates2 data/trimmed/SRR1039508_2.fastq.gz \
  --output results/salmon/SRR1039508 \
  --gcBias \
  --seqBias \
  --validateMappings \
  --threads 16

# Output: results/salmon/SRR1039508/quant.sf
# Columns: Name (transcript ID), Length, EffectiveLength, TPM, NumReads
```

**理解选择性比对（Selective Alignment）**：常规 Salmon 的 quasi-mapping 速度极快，但可能将来自类似序列的 reads 错误分配。Selective Alignment（`--validateMappings`）引入了一个额外验证步骤：对候选转录本执行完整的序列比对打分，显著减少了假阳性映射，在准确性上接近 STAR 全基因组比对，而速度仍比 STAR 快 3–5 倍。

### 使用 tximport 汇总 Salmon 结果

Salmon 在转录本层面进行定量，而下游分析（DESeq2）通常在基因层面进行。tximport 包负责将转录本级别的 TPM 和 counts 汇总至基因层面，同时传递 Salmon 的不确定性估计（Bootstrap 分位数），为 DESeq2 提供更可靠的输入。

```r
library(tximport)
library(DESeq2)

# Create transcript-to-gene mapping table
# Using biomaRt or pre-downloaded tx2gene file
library(biomaRt)
mart <- useMart("ensembl", dataset = "hsapiens_gene_ensembl")
tx2gene <- getBM(
  attributes = c("ensembl_transcript_id_version", "ensembl_gene_id"),
  mart = mart
)
# Save for reuse
write.csv(tx2gene, "tx2gene_GRCh38.csv", row.names = FALSE)

# Define sample paths
sample_ids <- c("SRR1039508", "SRR1039512", "SRR1039516",
                "SRR1039509", "SRR1039513", "SRR1039517")
files <- file.path("results/salmon", sample_ids, "quant.sf")
names(files) <- sample_ids

# Import and summarize to gene level
txi <- tximport(
  files,
  type = "salmon",
  tx2gene = tx2gene,
  ignoreTxVersion = TRUE   # strip version numbers from transcript IDs
)

# txi is a list with: counts, abundance (TPM), length, countsFromAbundance
# Use txi$counts for DESeq2 input (scaled to gene-level counts)
dim(txi$counts)   # genes x samples matrix
```

---

## 定量单位的选择：TPM、FPKM 与原始计数

### 各单位的计算公式

三种常见定量单位针对不同的偏差进行校正：

**FPKM（Fragments Per Kilobase of transcript per Million mapped reads）**：
$$\text{FPKM}_i = \frac{C_i}{L_i / 10^3 \times N / 10^6} = \frac{C_i \times 10^9}{L_i \times N}$$

其中 $C_i$ 是基因 $i$ 的 read 数，$L_i$ 是基因有效长度（bp），$N$ 是样本的总 mapped reads 数。同时校正基因长度和测序深度。

**TPM（Transcripts Per Million）**：
$$\text{TPM}_i = \frac{C_i / L_i}{\sum_j (C_j / L_j)} \times 10^6$$

先对每个基因做长度校正，再将所有基因的 TPM 归一化使总和为 10^6。**TPM 的关键优势**：同一样本中所有基因的 TPM 之和恒为 10^6，使不同样本间同一基因的 TPM 可以直接比较（FPKM 无此性质）。

**原始计数（Raw Counts）**：featureCounts 或 tximport 输出的未经归一化整数计数，仅校正了测序深度差异（由 DESeq2 的 Size Factor 在分析过程中处理）。

### 为什么 DESeq2 必须使用原始计数？

DESeq2 的负二项分布统计模型要求输入**未归一化的整数计数**，原因如下：

1. **模型假设**：负二项分布模拟的是测序过程中随机抽样的计数数据；TPM/FPKM 是连续值且不服从此分布；
2. **内部归一化**：DESeq2 通过 Size Factor 在模型内部处理测序深度差异，外部归一化会破坏模型的统计假设；
3. **方差估计**：DESeq2 的过离散度（Overdispersion）估计依赖于计数数据的整数性质。

:::warning
**严重错误提示：** 将 TPM 或 FPKM 值输入 DESeq2 是一个严重的统计错误，会导致假阳性率失控。正确的做法是：DESeq2 和 edgeR 使用原始计数；跨样本可视化和基因水平比较使用 TPM；FPKM 已基本被 TPM 取代，不推荐使用。
:::

---

## 两种定量策略的比较

| 特性 | featureCounts | Salmon |
|---|---|---|
| 比对方式 | 基于全基因组 BAM 比对 | 伪比对/选择性比对 |
| 速度 | 较慢（依赖 STAR 输出） | 极快（直接从 FASTQ） |
| 偏差校正 | 无 | GC bias、序列偏差 |
| 多比对处理 | 默认丢弃；`-M --fraction` 分数分配 | EM 算法优化分配 |
| 不确定性估计 | 无 | Bootstrap 区间 |
| 输出层级 | 基因级别 | 转录本级别（需 tximport） |
| DESeq2 兼容性 | 直接兼容 | 需通过 tximport |
| 推荐场景 | 快速分析、已有 BAM 文件 | 新项目、需要偏差校正 |

### 多比对 reads 的处理策略

当一条 read 能比对到基因组多个位置时，称为**多比对 read（multimapper）**。多比对现象在上表中是两种策略最核心的行为差异之一，理解其来源和处理逻辑有助于正确解读定量结果。

多比对的主要来源：

- **重复元件**：LINE、SINE、转座子家族中高度相似的拷贝；
- **同源基因家族**：如组蛋白基因簇、嗅觉受体基因家族；
- **假基因**：与功能基因高度相似但无功能的序列拷贝。

不同工具的处理策略及适用场景：

| 工具与参数 | 策略 | 适用场景 |
|---|---|---|
| STAR（默认输出） | 保留所有比对位置，`NH:i:N` 标记总数 | 保留原始信息，由下游工具决策 |
| featureCounts（默认） | 丢弃全部多比对 reads | 保守计数；DESeq2 首选 |
| featureCounts `-M --fraction` | 按位置数均等分配（产生小数计数） | 估计总体趋势；**不适用于 DESeq2** |
| Salmon | EM 算法迭代优化，按转录本丰度加权分配 | 转录本级别定量的最优策略 |

:::warning
**`--fraction` 产生的小数计数不可用于 DESeq2：** DESeq2 的负二项分布模型要求严格整数输入。若使用 `-M --fraction`，须在导入前先取整（`round()`），但这会引入额外误差，不推荐用于差异表达分析。
:::

```bash
# 查看 STAR 输出的多比对率
BASE="/Users/angdong/Documents/bio_example/bulkRNA"
grep "% of reads mapped to multiple loci" \
  ${BASE}/results/star/SRR1039508/Log.final.out

# 统计唯一比对 vs 全部比对 reads（STAR 中 MAPQ=255 表示唯一比对）
samtools view -c -q 255 \
  ${BASE}/results/hisat2/SRR1039508/SRR1039508.sorted.bam   # uniquely mapped
samtools view -c -F 4 \
  ${BASE}/results/hisat2/SRR1039508/SRR1039508.sorted.bam   # all mapped
```

---

## 实践：完整比对与定量流程

以下脚本将前述各步骤串联为完整流程，以本地教学数据集中三个配对末端样本（1M 子集）为例。

```bash
# ── Environment: star-env for alignment; rnaseq-env for featureCounts ────────
BASE="/Users/angdong/Documents/bio_example/bulkRNA"
STAR_INDEX="${BASE}/ref/star_index"
GTF="${BASE}/ref/GRCh38.109.gtf"
STAR_OUT="${BASE}/results/star"
FC_OUT="${BASE}/results/featureCounts"
PE_SAMPLES="SRR1039508 SRR1039512 SRR1039516"

mkdir -p ${FC_OUT}

# === Step 1: STAR alignment (conda activate star-env) ===
for SAMPLE in ${PE_SAMPLES}; do
  mkdir -p ${STAR_OUT}/${SAMPLE}
  STAR \
    --runThreadN 8 \
    --genomeDir ${STAR_INDEX} \
    --readFilesIn \
      ${BASE}/${SAMPLE}_1_1M.fastq.gz \
      ${BASE}/${SAMPLE}_2_1M.fastq.gz \
    --readFilesCommand zcat \
    --outSAMtype BAM SortedByCoordinate \
    --outSAMattributes NH HI AS NM MD \
    --outFileNamePrefix ${STAR_OUT}/${SAMPLE}/ \
    --outFilterType BySJout \
    --alignSJoverhangMin 8 \
    --alignSJDBoverhangMin 1 \
    --outFilterMismatchNmax 999 \
    --outFilterMismatchNoverReadLmax 0.04 \
    --alignIntronMin 20 \
    --alignIntronMax 1000000 \
    --alignMatesGapMax 1000000 \
    --twopassMode Basic
  samtools index ${STAR_OUT}/${SAMPLE}/Aligned.sortedByCoord.out.bam
done

# === Step 2: featureCounts on all BAM files (conda activate rnaseq-env) ===
# -s 0 = unstranded (airway dataset)
featureCounts \
  -T 8 \
  -a ${GTF} \
  -o ${FC_OUT}/airway_counts.txt \
  -s 0 -p -B -C --countReadPairs \
  ${STAR_OUT}/SRR1039508/Aligned.sortedByCoord.out.bam \
  ${STAR_OUT}/SRR1039512/Aligned.sortedByCoord.out.bam \
  ${STAR_OUT}/SRR1039516/Aligned.sortedByCoord.out.bam
```

```r
# === R: Compare featureCounts vs Salmon quantification ===
library(tximport)
library(readr)
library(ggplot2)

# Load featureCounts output
fc_data <- read.table(
  "results/featureCounts/airway_counts.txt",
  header = TRUE, skip = 1, row.names = 1
)
fc_counts <- fc_data[, 7:ncol(fc_data)]
colnames(fc_counts) <- c("SRR1039508", "SRR1039512", "SRR1039516")

# Load Salmon via tximport
tx2gene <- read.csv("tx2gene_GRCh38.csv")
files <- file.path("results/salmon",
                   c("SRR1039508", "SRR1039512", "SRR1039516"),
                   "quant.sf")
names(files) <- c("SRR1039508", "SRR1039512", "SRR1039516")
txi <- tximport(files, type = "salmon",
                tx2gene = tx2gene, ignoreTxVersion = TRUE)

# Align gene IDs and compute correlation
common_genes <- intersect(rownames(fc_counts), rownames(txi$counts))
fc_s1 <- fc_counts[common_genes, "SRR1039508"]
salmon_s1 <- txi$counts[common_genes, "SRR1039508"]

cor_val <- cor(log1p(fc_s1), log1p(salmon_s1))

# Scatter plot comparison
df_compare <- data.frame(
  featureCounts = log1p(fc_s1),
  Salmon        = log1p(salmon_s1)
)

ggplot(df_compare, aes(x = featureCounts, y = Salmon)) +
  geom_point(alpha = 0.2, size = 0.5, color = "steelblue") +
  geom_abline(slope = 1, intercept = 0,
              color = "firebrick", linetype = "dashed") +
  annotate("text", x = 2, y = 12,
           label = sprintf("Pearson r = %.4f", cor_val),
           size = 4) +
  labs(
    x = "log1p(featureCounts)",
    y = "log1p(Salmon)",
    title = "featureCounts vs Salmon: SRR1039508",
    subtitle = "Each point = one gene; diagonal = perfect agreement"
  ) +
  theme_classic()
```

---

## SAM/BAM 格式解析

理解比对输出文件的格式，是排查比对问题和下游分析的基础。STAR 和 HISAT2 均输出 SAM（Sequence Alignment/Map）格式或其二进制压缩版 BAM。

### SAM 文件结构

SAM 文件由两部分组成：以 `@` 开头的**头部（Header）**行，以及每条 read 的**比对记录**行（11 个强制字段 + 可选标签）。

```bash
# View BAM file header
samtools view -H sample.bam | head -20

# View first 5 alignment records
samtools view sample.bam | head -5

# Example alignment record:
# QNAME   FLAG  RNAME  POS    MAPQ  CIGAR    RNEXT  PNEXT  TLEN  SEQ   QUAL
# SRR...1   99   chr1  65419   255  90M60N60M  =    65560   201  ACGT..  IIII..
```

**关键字段解读**：

**FLAG（比对标志位）**：16 位整数，每位代表一个属性。常用位：

| 值 | 含义 |
|---|---|
| 1 (0x1) | 双端测序读段 |
| 4 (0x4) | 该 read 未比对 |
| 16 (0x10) | 比对在反链 |
| 64 (0x40) | Read 1 |
| 128 (0x80) | Read 2 |

一条 FLAG = 99 的 read 含义：99 = 64+32+2+1，即双端读段（1）、配对正确（2）、配对 read 在反链（32）、本 read 是 Read 1（64）。

**CIGAR 字符串**：描述 read 如何与参考序列对齐：

| 符号 | 含义 |
|---|---|
| M | 匹配（含错配） |
| N | 跳跃（对应内含子） |
| S | 软截断（read 末端未比对，序列保留） |
| I | 插入 |
| D | 缺失 |

例如 `90M2000N60M` 表示：read 前 90 bp 比对到外显子，跳过 2000 bp 内含子，后 60 bp 比对到下一个外显子——这是一条典型的 junction read。

```bash
# Useful samtools commands for QC
# Check alignment statistics
samtools flagstat sample.bam

# Check per-chromosome mapping rates
samtools idxstats sample.bam

# View only uniquely mapped reads (MAPQ >= 255 for STAR)
samtools view -q 255 sample.bam | head -5

# Check insert size distribution (for paired-end data)
samtools stats sample.bam | grep "^IS" | \
  awk '{print $2, $3}' > insert_sizes.txt
```

---

## 定量结果的质量诊断

featureCounts 完成基因计数后，仅凭原始计数矩阵尚无法判断定量质量。系统性地检查比对片段的分配状态、基因检出率及样本间一致性，是进入差异表达分析前不可省略的一步。本节基于对三个 1M-read 教学子集（SRR1039508、SRR1039512、SRR1039516）运行 featureCounts 后生成的 `hisat2_counts.txt` 及其 `.summary` 文件，演示完整的定量质控流程。

### 步骤一：解析 featureCounts Summary

featureCounts 为每个输入 BAM 文件生成独立的 `.summary` 文件，记录每类 reads 的分配去向。

```bash
# View the featureCounts summary file
cat /Users/angdong/Documents/bio_example/bulkRNA/results/hisat2/hisat2_counts.txt.summary
```

实际输出如下：

```
Status                  SRR1039508      SRR1039512      SRR1039516
Assigned                816310          820960          812201
Unassigned_Unmapped      14326           5067            7012
Unassigned_Singleton     34688          45925           48926
Unassigned_Chimera        6609           6514            5335
Unassigned_MultiMapping 135125         110519          120739
Unassigned_NoFeatures    37025          38851           40577
Unassigned_Ambiguity     59100          55640           56770
```

计算各样本的 reads 分配率：

```bash
# Calculate assignment rate for each sample
awk 'NR==1{next}
/^Assigned/{a[1]=$2; a[2]=$3; a[3]=$4}
{for(i=2;i<=NF;i++) t[i-1]+=$i}
END{
  for(i=1;i<=3;i++)
    printf "Sample %d: Assigned=%d / Total=%d = %.1f%%\n", i, a[i], t[i], a[i]/t[i]*100
}' /Users/angdong/Documents/bio_example/bulkRNA/results/hisat2/hisat2_counts.txt.summary
```

```
Sample 1 (SRR1039508): Assigned=816310 / Total=1103183 = 74.0%
Sample 2 (SRR1039512): Assigned=820960 / Total=1083476 = 75.8%
Sample 3 (SRR1039516): Assigned=812201 / Total=1091560 = 74.4%
```

:::note
**合格阈值参考**

一般而言，poly-A 富集 RNA-seq 的 featureCounts 分配率应达到 **70–85%**，低于 60% 则需深入排查原因。本数据集三个样本均在 74–76% 之间，在使用 1M-read 教学子集（覆盖度较低）的前提下，属于正常范围。
:::

### 步骤二：解读未分配 reads 的成因

未分配 reads 按类别具有不同的生物学与技术含义，准确区分它们是排除系统误差的关键。

| 未分配类别 | SRR1039508 | SRR1039512 | SRR1039516 | 主要原因 |
|---|---|---|---|---|
| MultiMapping | 135,125 (12.3%) | 110,519 (10.2%) | 120,739 (11.1%) | reads 比对到基因组多个位置，来自重复元件、旁系同源基因等 |
| Ambiguity | 59,100 (5.4%) | 55,640 (5.1%) | 56,770 (5.2%) | reads 同时重叠两个或以上基因注释区域 |
| NoFeatures | 37,025 (3.4%) | 38,851 (3.6%) | 40,577 (3.7%) | reads 落在注释基因组区域之外（内含子、基因间区等） |
| Singleton | 34,688 (3.1%) | 45,925 (4.2%) | 48,926 (4.5%) | 配对末端中只有一端比对成功 |
| Chimera | 6,609 (0.6%) | 6,514 (0.6%) | 5,335 (0.5%) | 两端比对到不同染色体或方向矛盾 |
| Unmapped | 14,326 (1.3%) | 5,067 (0.5%) | 7,012 (0.6%) | 比对步骤中未映射到参考基因组 |

**MultiMapping（10–12%）**是本数据集最大的未分配来源。这一比例在人类 poly-A RNA-seq 中属于正常水平：人类基因组含有大量基因家族和假基因，短读长（75 bp）片段难以区分其来源。featureCounts 默认丢弃多比对 reads（可通过 `-M` 参数保留，但通常不推荐用于 DEA）。

**Ambiguity（~5%）**反映了基因注释的重叠程度。GRCh38 Ensembl release 109 包含大量互相重叠的转录本，5% 左右的歧义率属于预期范围。

**Singleton（3–4.5%）**比例在三个样本中差异相对较大（SRR1039508 最低 3.1%，SRR1039516 最高 4.5%），提示这两个样本在比对时 R1/R2 有效片段配对率略有差异，但不影响后续分析。

:::tip
**排查高 NoFeatures 比例的思路**

若 `Unassigned_NoFeatures` 超过 20%，应优先检查：(1) GTF 与 BAM 的基因组版本是否一致（GRCh37 vs GRCh38）；(2) GTF 的染色体命名格式（`chr1` vs `1`）是否与 BAM header 一致；(3) 文库是否为非 poly-A，导致大量内含子 reads。本数据集 NoFeatures 仅 3–4%，可排除上述问题。
:::

### 步骤三：统计基因检出数量

分配率衡量 reads 层面的效率，而基因检出数量则反映转录组的覆盖广度。

```bash
# Count total genes, all-zero genes, and detected genes
awk 'NR>2{
  genes++;
  if($7==0 && $8==0 && $9==0) zero++;
  else expressed++;
} END{
  printf "Total annotated genes : %d\n", genes;
  printf "All-zero genes        : %d (%.1f%%)\n", zero, zero/genes*100;
  printf "Detected (count>=1)   : %d (%.1f%%)\n", expressed, expressed/genes*100;
}' /Users/angdong/Documents/bio_example/bulkRNA/results/hisat2/hisat2_counts.txt
```

```
Total annotated genes : 62710
All-zero genes        : 44929 (71.6%)
Detected (count>=1)   : 17781 (28.4%)
```

GTF 中注释了 62,710 个基因，但仅有约 17,781 个（28.4%）在至少一个样本中获得 ≥1 个计数。这一结果看似比例偏低，实则正常：

1. **1M-read 子集覆盖度有限**：完整数据（~25M reads/样本）通常可检出 15,000–20,000 个基因；1M-read 仅覆盖最高表达的转录本，低表达基因计数为 0 是预期结果。
2. **细胞类型特异性**：airway 平滑肌细胞并非万能细胞，大量神经特异性、免疫特异性基因在该细胞类型中不表达。
3. **GTF 注释冗余**：Ensembl GTF 包含大量假基因（pseudogene）、lncRNA 及预测基因，真正在 mRNA-seq 中活跃转录的编码基因约 15,000–18,000 个，与检出数量吻合。

:::tip
**低表达基因过滤建议**

进入差异表达分析（DEA）前，通常需要过滤掉极低表达的基因以提高统计检验的可靠性。推荐标准：在至少 `n` 个样本中计数 ≥10（`n` 等于最小组别的样本数）。例如，本 3 样本数据集可使用：

```r
dds_filtered <- dds[rowSums(counts(dds) >= 10) >= 2, ]
```

过滤后保留基因数通常在 10,000–15,000 之间。
:::

### 步骤四：与 airway 官方计数的相关性验证

reads 分配率衡量的是流程层面的效率，而定量结果的准确性需要通过与可信参考进行比对来验证。`airway` Bioconductor 包收录了 Himes et al.（2014）发表时配套的基因级计数矩阵，该矩阵基于完整数据（~25M reads/样本）使用 HTSeq 生成，可作为金标准参照。将本教学流程产出的 1M-read 子集计数（HISAT2 + featureCounts）与同一样本的官方计数进行 Pearson 相关分析，能够直接回答：**在仅使用 1/25 数据量的情况下，手动搭建的流程能否重现官方定量结果？**

三个教学子集样本（SRR1039508、SRR1039512、SRR1039516）均存在于 `airway` 包中，可直接提取对应列进行比对。

```r
library(airway)
library(SummarizedExperiment)
library(ggplot2)
library(dplyr)
library(tidyr)

# ── 1. Load official airway counts (full dataset, HTSeq) ──────────────────────
data(airway)
airway_counts <- assay(airway, "counts")              # matrix: genes × 8 samples
# Column names use SRA run IDs; select the 3 matching samples
target_samples <- c("SRR1039508", "SRR1039512", "SRR1039516")
airway_sub <- airway_counts[, target_samples]         # genes × 3

# ── 2. Load manual featureCounts output (1M-read subset) ─────────────────────
fc_raw <- read.table(
  "/Users/angdong/Documents/bio_example/bulkRNA/results/hisat2/hisat2_counts.txt",
  header = TRUE, skip = 1, row.names = 1
)
fc_mat <- as.matrix(fc_raw[, 6:8])
colnames(fc_mat) <- target_samples

# ── 3. Align gene sets: keep genes present in both matrices ───────────────────
common_genes <- intersect(rownames(airway_sub), rownames(fc_mat))
airway_common <- airway_sub[common_genes, ]
fc_common     <- fc_mat[common_genes, ]

# Keep only genes with count >= 1 in at least one source to remove double-zero noise
any_expr <- rowSums(airway_common) > 0 | rowSums(fc_common) > 0
airway_common <- airway_common[any_expr, ]
fc_common     <- fc_common[any_expr, ]

cat("Genes in common:", nrow(airway_common), "\n")

# ── 4. Log2(count + 1) transformation ────────────────────────────────────────
log_airway <- log2(airway_common + 1)
log_fc     <- log2(fc_common + 1)

# ── 5. Per-sample Pearson correlation ─────────────────────────────────────────
r_vals <- sapply(target_samples, function(s)
  cor(log_airway[, s], log_fc[, s], method = "pearson")
)
print(round(r_vals, 4))

# ── 6. Scatter plot: manual (1M) vs official (full) for each sample ───────────
df_scatter <- lapply(target_samples, function(s) {
  data.frame(
    gene      = rownames(log_airway),
    official  = log_airway[, s],
    manual_1M = log_fc[, s],
    sample    = s,
    condition = ifelse(s %in% c("SRR1039508", "SRR1039516"),
                       "dexamethasone", "untreated")
  )
}) |> bind_rows()

r_labels <- data.frame(
  sample    = target_samples,
  condition = c("dexamethasone", "untreated", "dexamethasone"),
  label     = paste0("r = ", round(r_vals, 4))
)

ggplot(df_scatter, aes(x = official, y = manual_1M, color = condition)) +
  geom_point(alpha = 0.10, size = 0.5) +
  geom_abline(slope = 1, intercept = 0, linetype = "dashed",
              color = "grey40", linewidth = 0.6) +
  geom_text(data = r_labels,
            aes(x = 1, y = 14, label = label),
            inherit.aes = FALSE, hjust = 0, size = 4) +
  scale_color_manual(values = c(dexamethasone = "#E41A1C",
                                untreated     = "#377EB8")) +
  facet_wrap(~sample, nrow = 1) +
  labs(
    x     = "log2(count + 1)  —  airway official (full reads)",
    y     = "log2(count + 1)  —  manual pipeline (1M-read subset)",
    title = "Manual quantification vs airway official counts",
    color = "Condition"
  ) +
  theme_classic(base_size = 12) +
  theme(strip.background = element_blank(),
        strip.text = element_text(face = "bold"))
```

**实际结果与解读**

三个样本的 Pearson 相关系数均在 **r ≈ 0.89** 左右，点云整体位于对角线**下方**。这一结果在预期之内，可从以下两个相互独立的原因加以解释。

**原因一：1M-read 子集的绝对计数系统性偏低**

本教学流程的输入为每样本约 1M reads，而 `airway` 官方计数基于完整数据（约 25M reads/样本）。绝对计数之比约为 1:25，经 log2 变换后差距约为 $\log_2(25) \approx 4.6$，因此点云整体向对角线下方平移约 4–5 个 log2 单位，而非沿对角线分布。低表达基因受影响最为显著：官方计数中有值的基因，在 1M 子集中可能因覆盖度不足而计数为 0，这些点沿 y = 0 横向排布，进一步拉低了整体相关性。

**原因二：注释版本与定量工具差异**

`airway` 包采用 GRCh37（hg19）参考基因组配合 HTSeq 生成计数，而本流程使用 GRCh38（hg38）参考基因组与 featureCounts（Subread v2.1.1）。尽管基因 Ensembl ID 在两个版本间高度一致，但基因边界坐标、外显子结构及重叠处理策略的差异，会导致部分基因的计数结果不完全可比，从而将相关系数压低至 0.89 而非更高。

**综合评估**

r ≈ 0.89 在上述两重系统性差异（数据量 25 倍差距 + 版本与工具不同）的叠加下，说明本教学流程的定量结果与官方发布结果在**表达量排序层面高度一致**，流程本身不存在方向性错误。若使用完整数据（~25M reads）配合相同参考版本（GRCh38 + Ensembl release 109），预期相关系数可提升至 r > 0.95。

:::note
**为何使用 log2 变换后再计算相关性**

原始计数矩阵中高表达基因（计数可达数万）与低表达基因（计数个位数）之间跨越多个数量级。若直接对原始计数计算 Pearson r，高表达基因将主导相关性，导致 r 虚高（即便低表达区间完全噪声化也能得到 r > 0.99）。log2 变换压缩了数量级差异，使相关系数能更均衡地反映全表达范围内的定量一致性。
:::

若相关系数低于 0.95，应优先排查：(1) GTF 版本与 `airway` 包使用的注释版本是否匹配（`airway` 基于 GRCh37/hg19，而本流程使用 GRCh38/hg38，基因 ID 应一致但计数会有差异）；(2) featureCounts 的链方向参数（`-s 0`）是否与文库类型一致；(3) 是否误用了完整 FASTQ 而非 1M 子集。

### 定量质控综合评估

基于以上四项检查，本次 featureCounts 定量结果质量良好，具体总结如下：

| 指标 | 本数据结果 | 参考范围 | 评估 |
|---|---|---|---|
| reads 分配率 | 74.0–75.8% | ≥70% | 合格 |
| MultiMapping 比例 | 10.2–12.3% | ≤15% | 正常 |
| Ambiguity 比例 | 5.1–5.4% | ≤10% | 正常 |
| NoFeatures 比例 | 3.4–3.7% | ≤10% | 正常 |
| 检出基因数 | 17,781 | 10K–20K（1M subset）| 符合预期 |
| 样本间一致性 | 分配率差异 <2% | <5% | 优秀 |

三个样本在所有关键指标上均保持高度一致（分配率差异 <2%），可排除单样本文库制备失败或比对异常的情况。该计数矩阵可直接用于后续的 DESeq2 / edgeR 差异表达分析（参见专题 3）。

---

## 课后自测 (Post-Lesson Quiz)

1. 一个 150 bp 的 RNA-seq read 跨越了一个约 5,000 bp 的内含子：read 的前 90 bp 来自外显子 3，后 60 bp 来自外显子 4。若使用 Bowtie2（非 splice-aware）比对，这条 read 可能会发生什么？使用 STAR 后结果有何不同？

2. STAR 的两遍比对（2-pass mode）与一遍比对相比，主要在哪类 reads 的处理上有优势？其背后的原理是什么？

3. featureCounts 的 `-s` 参数有三个选项（0、1、2）。若对一个 RF-stranded 文库（TruSeq Stranded）使用了 `-s 0`（非链特异性），会对计数结果产生什么影响？

4. 下列哪种情况适合使用 FPKM/TPM，哪种情况必须使用原始计数？
   - （a）在论文图表中比较同一样本内不同基因的表达水平；
   - （b）使用 DESeq2 进行差异表达分析；
   - （c）比较不同物种中同一基因家族的相对表达。

5. Salmon 的 `--gcBias` 校正对哪类基因的定量影响最大？请说明原因。

<details>
<summary><strong>参考答案 (Reference Answers)</strong></summary>

1. *使用 Bowtie2，该 read 无法被连续比对（中间隔着 5,000 bp 内含子），可能被标记为未比对（unmapped）、或被强制映射到基因组上错误的连续区域（如假基因）。使用 STAR，MMP 算法会在外显子 3 末端识别 GT 剪接信号，将前 90 bp 映射至外显子 3，后 60 bp 映射至外显子 4，正确识别这条 junction read 并计入两个外显子的交界处。*

2. *2-pass 模式主要对低表达基因的新型剪接位点（novel splice junctions）有显著优势。第一遍比对发现的新剪接位点被加入临时索引，第二遍比对时这些新位点能辅助低表达 junction reads 的正确定位——这些 reads 在第一遍中因缺乏索引支持而无法被精确比对，在第二遍中则能利用高表达样本发现的剪接位点信息正确映射。*

3. *使用 `-s 0`（非链特异性），featureCounts 会同时计算正链和反链上的 reads。对于位于正反链都有基因的重叠区域，会引入反义链 reads 的噪声，导致计数虚高；对于无重叠的单基因区域，影响较小。整体效果是增加了假阳性信号，降低了链特异性差异的检测能力。*

4. *（a）可视化同一样本内不同基因相对水平 → 使用 TPM（已做长度与深度双校正，同样本内可比）；（b）DESeq2 差异表达 → 必须使用原始计数（整数，满足负二项模型假设）；（c）跨物种比较 → 使用 TPM（深度和长度已校正），但需注意基因长度在不同物种间可能不同，应谨慎解读。*

5. *GC 偏差校正对 GC 含量极端的基因影响最大——即 GC 含量极高（> 70%）或极低（< 30%）的基因。这些基因在 PCR 扩增过程中效率不同（GC 富集区域扩增效率低），导致它们的 reads 数量系统性偏低或偏高。Salmon 的 GC bias 校正通过对每个基因按其 GC 含量估计一个校正因子，补偿这一系统性偏差。*

</details>
