---
title: "差异表达分析"
date: today
format:
  html:
    code-fold: false
    toc: true
    toc-depth: 3
    number-sections: true
    theme: cosmo
crossref:
  fig-title: 图
  fig-prefix: 图
  tbl-title: 表
  tbl-prefix: 表
  chapters: false
---

## 学习目标

完成本专题后，学生应能够：

1. 解释 RNA-seq 计数数据的过离散（Overdispersion）现象及其统计意义；
2. 描述 DESeq2 的三步核心流程：大小因子估计、离散度估计与 Wald 检验；
3. 理解 LFC 缩减（apeglm）在处理低计数基因时的作用；
4. 解释 Benjamini-Hochberg 方法的 FDR 控制逻辑；
5. 独立运行 DESeq2 完整分析流程并生成 MA 图与火山图；
6. 理解 DESeq2 与 edgeR 在统计框架上的主要差异。

---

## 为什么需要统计检验？

直觉上，比较两组间某个基因的平均表达量似乎是简单的问题。然而 RNA-seq 实验通常只有 3–5 个生物学重复，这在统计上是非常小的样本量。考虑到以下挑战：

- **生物学变异**：同一处理条件下不同生物重复间的天然表达差异；
- **技术变异**：文库制备、测序的随机误差；
- **多重检验问题**：对数万个基因同时检验，即使假设全部基因不差异表达，仅凭随机波动也会产生大量假阳性；

专门针对 RNA-seq 计数数据设计的统计模型因此不可或缺。

---

## 泊松分布回顾

在进入 RNA-seq 专用统计模型之前，有必要先回顾**泊松分布（Poisson distribution）**的核心特性，因为它是理解计数数据建模的出发点。

泊松分布描述的是：**在固定时间或空间范围内，独立随机事件发生次数**的概率分布。若随机变量 $X$ 服从参数为 $\lambda$ 的泊松分布，记作 $X \sim \text{Pois}(\lambda)$，则：

$$P(X = k) = \frac{\lambda^k e^{-\lambda}}{k!}, \quad k = 0, 1, 2, \ldots$$

泊松分布有一个核心性质：**均值与方差相等**，即 $E(X) = \text{Var}(X) = \lambda$。

{{Wiki:Poisson_distribution}}

### 直观案例：公共汽车站的候车人数

设某公交站平均每分钟到达 3 名乘客（$\lambda = 3$），则某一分钟内到达人数 $X \sim \text{Pois}(3)$：

```{r}
#| label: fig-poisson-demo
#| fig-cap: "泊松分布示例（λ = 3）。左图为概率质量函数，右图展示了 1000 次模拟观测中均值与方差几乎相等的特性。"
#| fig-width: 10
#| fig-height: 4
#| echo: false
#| message: false
#| warning: false

library(ggplot2)
library(patchwork)

set.seed(42)
lambda <- 3
x_vals <- 0:12
pmf_df <- data.frame(
  k    = x_vals,
  prob = dpois(x_vals, lambda)
)

# left: PMF
p1 <- ggplot(pmf_df, aes(x = factor(k), y = prob)) +
  geom_col(fill = "#4575b4", alpha = 0.85, width = 0.7) +
  geom_text(aes(label = round(prob, 3)), vjust = -0.4,
            size = 2.8, color = "#333333") +
  scale_x_discrete(name = "Number of arrivals (k)") +
  scale_y_continuous(name = "P(X = k)", limits = c(0, 0.26)) +
  labs(title = sprintf("Poisson PMF  (λ = %g)", lambda),
       subtitle = "Mean = Variance = λ") +
  theme_classic(base_size = 11) +
  theme(plot.subtitle = element_text(color = "#555555"))

# right: 1000 simulated draws — show mean ≈ variance
sims <- rpois(1000, lambda)
sim_df <- data.frame(x = sims)

p2 <- ggplot(sim_df, aes(x = x)) +
  geom_histogram(binwidth = 1, fill = "#74add1", color = "white",
                 alpha = 0.85) +
  geom_vline(xintercept = mean(sims), color = "#d73027",
             linewidth = 1.1, linetype = "solid") +
  annotate("text",
           x = mean(sims) + 0.35, y = Inf, vjust = 1.5,
           label = sprintf("Mean  = %.2f\nVar    = %.2f", mean(sims), var(sims)),
           color = "#d73027", size = 3.2, hjust = 0) +
  scale_x_continuous(name = "Simulated count", breaks = 0:12) +
  scale_y_continuous(name = "Frequency") +
  labs(title = "1000 simulated draws from Pois(3)",
       subtitle = "Mean ≈ Variance (key Poisson property)") +
  theme_classic(base_size = 11) +
  theme(plot.subtitle = element_text(color = "#555555"))

p1 + p2
```

在 RNA-seq 的语境中，可以将"某基因在一次测序中被捕获的 reads 数"类比为上述计数过程。若总测序深度为 $N$，基因 $i$ 的真实表达比例为 $p_i$，则理论期望计数为 $\lambda_i = N \cdot p_i$，计数过程近似服从 $\text{Pois}(\lambda_i)$。这一假设在**技术重复**（同一 RNA 文库测序两次）中基本成立；然而一旦引入**生物学重复**，它便迅速失效。

:::note
**泊松分布的适用边界：** 泊松模型在同一个体的技术重复（如同一文库的两次测序）中表现良好，因为此时变异主要来自随机抽样。但在**生物学重复**（不同个体或细胞系）之间，基因调控网络的个体差异会引入额外的、与抽样无关的变异，导致方差系统性地高于均值——这正是下一节要回答的核心问题。
:::

---

## 泊松模型为何不够用？

上一节已说明：泊松分布要求方差等于均值（$\text{Var}(K) = \mu$）。在生物学重复间，这一约束被系统性地违反——**方差往往远大于均值**。这一现象称为**过离散（Overdispersion）**。

### 过离散的三类来源

过离散并非测序误差，而是真实生物学信号的体现：

- **个体间基因调控差异**：即使在相同处理条件下，不同个体的转录因子活性、表观遗传状态存在差异，导致同一基因的表达量在个体间存在真实波动；
- **细胞类型比例变化**：在组织样本（bulk RNA-seq）中，样本间各细胞类型的比例不同，对于细胞类型特异性表达的基因，这会引入大量"假性"变异；
- **批次与技术偏差**：文库制备时间或操作人员的差异在个体变异之上叠加系统性偏差。

### 数值证据：真实数据中的方差–均值比

以下代码用模拟数据对比泊松分布（方差≈均值）与过离散数据（方差 >> 均值）的差异，直观说明为何泊松假设在生物学重复中失效：

```{r}
#| label: fig-overdispersion
#| fig-cap: "airway 数据集（8 个人类气道上皮细胞样本，Himes et al. 2014）中各基因的方差–均值关系。每个点代表一个基因；橙色虚线为泊松分布的理论预测（Var = Mean）。几乎所有基因的方差都显著高于均值，且偏离程度随均值增大而加剧，体现了典型的过离散特征。"
#| fig-width: 7
#| fig-height: 5
#| echo: false
#| message: false
#| warning: false

library(ggplot2)
library(airway)

# Load the canonical airway dataset (8 biological replicates, all conditions)
data(airway)
cnt <- assay(airway, "counts")   # raw count matrix: genes × samples

# Retain genes with mean count ≥ 5 across all samples (exclude near-zero genes)
gene_mean <- rowMeans(cnt)
gene_var  <- apply(cnt, 1, var)
keep      <- gene_mean >= 5
df_mv     <- data.frame(
  mean = gene_mean[keep],
  var  = gene_var[keep]
)

# Compute variance-to-mean ratio (index of dispersion) for annotation
vm_ratio <- median(df_mv$var / df_mv$mean, na.rm = TRUE)

ggplot(df_mv, aes(x = mean, y = var)) +
  geom_point(alpha = 0.18, size = 0.55, color = "#2166ac") +
  geom_abline(slope = 1, intercept = 0,
              color = "#e08214", linewidth = 1.0, linetype = "dashed") +
  annotate("text", x = 5e4, y = 8,
           label = "Var = Mean\n(Poisson expectation)",
           color = "#e08214", size = 3.0, hjust = 0) +
  annotate("text", x = 5, y = max(df_mv$var) * 0.6,
           label = sprintf("Median Var/Mean = %.1f\n(Poisson = 1.0)", vm_ratio),
           color = "#d73027", size = 3.2, hjust = 0, fontface = "bold") +
  scale_x_log10(
    name   = "Mean count across 8 samples (log scale)",
    labels = scales::label_comma()
  ) +
  scale_y_log10(
    name   = "Variance across 8 samples (log scale)",
    labels = scales::label_comma()
  ) +
  labs(
    title    = "Mean–Variance relationship: airway dataset",
    subtitle = sprintf("n = %s genes with mean ≥ 5 counts",
                       format(nrow(df_mv), big.mark = ","))
  ) +
  theme_classic(base_size = 11) +
  theme(plot.subtitle = element_text(color = "#555555", size = 9))
```

@fig-overdispersion 以本课程使用的 airway 数据集为例，清楚地展示了真实 RNA-seq 数据中的过离散现象：几乎所有基因的方差都远高于泊松预测（Var = Mean），中位方差–均值比（Var/Mean）通常在 10–100 倍之间，且随均值增大而增大。这一特征直接驱动了负二项分布模型的引入。

### 负二项分布：对过离散的数学描述

{{Wiki:Negative_binomial_distribution}}

**负二项分布（Negative Binomial Distribution）** 通过在泊松分布的基础上引入一个额外的离散参数 $\alpha_i$，将个体间的生物学变异纳入模型：

$$K_{ij} \sim \text{NB}(\mu_{ij},\ \alpha_i)$$

其概率质量函数为：

$$P(K_{ij} = k) = \binom{k + r - 1}{k} \left(\frac{r}{\mu_{ij}+r}\right)^r \left(\frac{\mu_{ij}}{\mu_{ij}+r}\right)^k, \quad r = \frac{1}{\alpha_i}$$

与泊松分布相比，负二项分布的方差结构多出一项：

$$\underbrace{\text{Var}_{\text{Poisson}}(K) = \mu_{ij}}_{\text{抽样噪声（1个参数）}} \quad \longrightarrow \quad \underbrace{\text{Var}_{\text{NB}}(K_{ij}) = \mu_{ij} + \alpha_i \mu_{ij}^2}_{\text{抽样噪声 + 生物学变异（2个参数）}}$$

- **第一项** $\mu_{ij}$：与泊松分布完全相同，来源于随机抽样的固有随机性，方差与均值等比；
- **第二项** $\alpha_i \mu_{ij}^2$：仅负二项分布具备，刻画了个体间真实的生物学差异，随均值**平方**增长。这正是 @fig-overdispersion 中方差偏离对角线的速率随均值增大而加快的数学根源。

$\alpha_i$ 称为**基因特异性离散参数（gene-wise dispersion）**。从两个极端情形可以直观理解其含义：

- $\alpha_i \to 0$：第二项消失，$\text{Var} \to \mu$，负二项分布**退化为泊松分布**；纯技术重复中近似成立；
- $\alpha_i$ 较大（如 $\alpha_i = 0.5$）：方差约为 $\mu + 0.5\mu^2$，对均值为 100 的基因，方差高达 $100 + 5000 = 5100$，是泊松预测的 51 倍。

:::note
**直觉理解：** $\alpha_i$ 量化了"超出抽样噪声的生物学噪声"。对于细胞周期调控基因，不同细胞处于不同周期阶段导致 $\alpha_i$ 较大（$\sim 0.3$–$1.0$）；对于高度稳定的管家基因（如核糖体蛋白基因），$\alpha_i$ 通常较小（$\sim 0.01$–$0.05$）。DESeq2 在差异检验前需要精确估计每个基因的 $\alpha_i$，这也是其统计框架中最关键的步骤之一（参见下节离散度估计）。
:::

---

## DESeq2 统计框架

### 第一步：大小因子估计（Size Factor Estimation）

不同样本的测序深度（总 reads 数）不同，直接比较原始计数会引入假性差异。DESeq2 通过以下方法估计每个样本的大小因子（Size Factor）$s_j$：

1. **计算参考值**：对每个基因，计算其在所有样本中计数值的几何均值 $\bar{K}_i = \left(\prod_{j=1}^{n} K_{ij}\right)^{1/n}$；
2. **计算比值**：对每个样本 $j$，计算每个基因相对于参考值的比值 $K_{ij} / \bar{K}_i$；
3. **取中位数**：大小因子 $s_j$ 为所有基因比值的**中位数**（而非均值，中位数对高表达异常基因的干扰更鲁棒）。

$$s_j = \text{median}_i\left(\frac{K_{ij}}{\bar{K}_i}\right)$$

归一化后的计数为 $\tilde{K}_{ij} = K_{ij} / s_j$。

这种方法的优雅之处在于：若少数基因（如管家基因）在所有条件下表达稳定，则这些基因的比值在不同样本间一致，中位数准确反映测序深度差异，而不受少数差异表达基因的影响。

### 第二步：离散度估计

由于每个基因通常只有 3–6 个重复，基因特异性离散度的估计极不稳定（方差估计本身有很大的方差）。DESeq2 采用**Empirical Bayes 离散度缩减**策略：

1. **初始估计**：对每个基因分别用最大似然估计 $\hat{\alpha}_i$（不共享信息，噪声大）；
2. **拟合趋势**：将所有基因的 $\hat{\alpha}_i$ 对基因平均表达量 $\bar{\mu}_i$ 建立参数化趋势曲线（通常为负幂律关系）；
3. **MAP 缩减**：用贝叶斯后验最大估计（Maximum A Posteriori，MAP）将基因特异性估计向趋势曲线收缩：高于趋势的 $\hat{\alpha}_i$ 被下调，低于趋势的被上调。

$$\tilde{\alpha}_i = \text{arg max}\left[\mathcal{L}(\alpha_i | K_{i\cdot}) + \log p(\alpha_i | \bar{\alpha}(\bar{\mu}_i))\right]$$

:::info
**黄金法则：** 离散度缩减（shrinkage）是小样本 RNA-seq 分析的核心思想。若不借鉴其他基因的信息，3 个重复的数据根本无法可靠估计每个基因的方差。DESeq2 通过假设"同等表达量的基因应具有相似的离散度"来共享统计强度，这是其在少重复条件下仍表现良好的关键原因。
:::

**模拟演示：离散度缩减的三步流程**

以下代码用 500 个模拟基因直观重现 DESeq2 离散度估计的三个步骤，并与 DESeq2 内置结果比对，以验证逻辑一致性。

```{r}
#| label: fig-dispersion-shrinkage
#| fig-cap: "离散度估计的三步流程模拟。蓝点：每个基因的 MLE 初始估计（样本量 n=3，噪声大）；橙色曲线：对全体基因拟合的趋势线（负幂律）；黑点：MAP 缩减后的最终估计（向趋势线收拢）。DESeq2 的 plotDispEsts() 产生同样的图形结构。"
#| fig-width: 8
#| fig-height: 5
#| echo: true
#| message: false
#| warning: false

library(DESeq2)
library(ggplot2)

# ── Step 0: Simulate data ────────────────────────────────────────────────────
# 500 genes × 6 samples (3 untreated + 3 treated), no true DE
# True dispersion follows a negative power-law: alpha_true = 4 / mu^0.5
set.seed(123)
n_genes   <- 500
n_samples <- 6
condition <- factor(rep(c("untreated", "treated"), each = 3))

# Gene-specific true mean expression (log-uniform from 10 to 5000)
mu_true    <- exp(runif(n_genes, log(10), log(5000)))

# True dispersion follows DESeq2's typical trend: alpha ≈ A / mu^B
alpha_true <- 3.5 / sqrt(mu_true)

# Simulate counts from NB(mu, alpha)
counts_sim <- matrix(
  rnbinom(n_genes * n_samples,
          mu   = rep(mu_true, n_samples),
          size = rep(1 / alpha_true, n_samples)),
  nrow     = n_genes,
  dimnames = list(paste0("gene", seq_len(n_genes)),
                  paste0("s", seq_len(n_samples)))
)

# ── Step 1: Build DESeqDataSet and run dispersion estimation ─────────────────
coldata <- data.frame(condition = condition,
                      row.names = colnames(counts_sim))
dds_disp <- DESeqDataSetFromMatrix(counts_sim, coldata, ~ condition)
dds_disp <- estimateSizeFactors(dds_disp)
dds_disp <- estimateDispersions(dds_disp)   # runs all three substeps internally

# ── Step 2: Extract the three layers of dispersion estimates ─────────────────
# genewise: per-gene MLE (noisy, blue dots in plotDispEsts)
# trended : fitted trend curve value for each gene
# MAP     : final shrunken estimate (black dots in plotDispEsts)
disp_df <- data.frame(
  mu       = rowMeans(counts(dds_disp, normalized = TRUE)),
  genewise = dispersions(dds_disp),                               # MAP (final)
  mle      = mcols(dds_disp)$dispGeneEst,                        # per-gene MLE
  trended  = mcols(dds_disp)$dispFit                             # fitted trend
)
disp_df <- disp_df[!is.na(disp_df$mle) & disp_df$mu > 0, ]

# ── Step 3: Visualise ─────────────────────────────────────────────────────────
ggplot(disp_df, aes(x = mu)) +
  geom_point(aes(y = mle, color = "Per-gene MLE (noisy)"),
             alpha = 0.35, size = 1.0) +
  geom_line(aes(y = trended, color = "Fitted trend"),
            linewidth = 1.3,
            data = disp_df[order(disp_df$mu), ]) +
  geom_point(aes(y = genewise, color = "MAP shrunken (final)"),
             alpha = 0.55, size = 0.9, shape = 16) +
  scale_x_log10(name = "Mean normalized count (log scale)",
                labels = scales::label_comma()) +
  scale_y_log10(name = "Dispersion estimate (log scale)") +
  scale_color_manual(
    name   = "Estimate type",
    values = c("Per-gene MLE (noisy)"   = "#4575b4",
               "Fitted trend"           = "#d73027",
               "MAP shrunken (final)"   = "black"),
    guide  = guide_legend(override.aes = list(
      linetype = c("blank", "solid", "blank"),
      shape    = c(16, NA, 16),
      size     = c(2.5,  1.5, 2.5)))
  ) +
  labs(
    title    = "Dispersion estimation: three-step Empirical Bayes shrinkage",
    subtitle = sprintf("n = %d simulated genes, n = 3 replicates per group",
                       nrow(disp_df))
  ) +
  theme_classic(base_size = 11) +
  theme(legend.position = "right",
        plot.subtitle = element_text(color = "#555555", size = 9))
```

从 @fig-dispersion-shrinkage 可以直观观察到三步流程的效果：蓝色点（MLE 初始估计）围绕真实趋势大幅散布，尤其在低均值区域，由于样本量仅 3 个，MLE 的估计误差极大；橙红色曲线（拟合趋势）通过汇总全体基因信息，准确捕捉到离散度随均值降低的规律；黑色点（MAP 缩减后）相比蓝色点更紧密地聚拢在趋势曲线周围——这正是 Empirical Bayes 缩减在起作用：以少量偏差换取方差的大幅降低，是小样本条件下可靠统计推断的关键。

**离散度估计诊断图**：

```r
# After running DESeq2, plot dispersion estimates
plotDispEsts(dds)
# Expected pattern:
# - Blue dots: gene-wise MLE estimates (noisy)
# - Red curve: fitted trend
# - Black dots: MAP-shrunken final estimates
# - Circled dots: outlier genes (not shrunken, kept at MLE)
```

### 第三步：Wald 检验

#### 从 $\tilde{\alpha}_i$ 到 $\hat{\beta}_{i1}$：两步之间的逻辑纽带

在理解 Wald 检验之前，必须先厘清第二步（离散度估计）与第三步（系数估计与检验）之间的定量联系。这是 DESeq2 三步框架中最容易被忽略、也最关键的一环。

第二步得到的 MAP 缩减离散度 $\tilde{\alpha}_i$，在第三步中被视为**已知常数**，直接"插入"负二项（NB）广义线性模型的似然函数。具体模型为：

$$\log(\mu_{ij}) = \beta_{i0} + \beta_{i1}\, x_j + \log(s_j)$$

其中 $x_j \in \{0, 1\}$ 为处理/对照的指示变量，$\log(s_j)$ 为大小因子（第一步的产出）的偏移项（offset），以自然对数表示。$\beta_{i1}$ 是**自然对数尺度**上的效应量：$\beta_{i1} = \ln(\mu_{\text{treated}} / \mu_{\text{untreated}})$，换算为常用的 log2 尺度即为 $\text{LFC}_i = \beta_{i1} / \ln 2$。

在 $\tilde{\alpha}_i$ 固定的条件下，以下 NB 似然函数关于 $\boldsymbol{\beta}_i = (\beta_{i0}, \beta_{i1})$ 最大化，得到估计值 $\hat{\boldsymbol{\beta}}_i$：

$$\ell(\boldsymbol{\beta}_i) = \sum_j \log \text{NB}\!\left(K_{ij};\; \mu_{ij}(\boldsymbol{\beta}_i),\; \tilde{\alpha}_i\right)$$

#### $\tilde{\alpha}_i$ 如何影响 $\text{SE}(\hat{\beta}_{i1})$

NB-GLM 的 Fisher 信息矩阵给出 $\hat{\beta}_{i1}$ 的渐近标准误差。对于简单两组设计，其近似形式揭示了 $\tilde{\alpha}_i$ 的核心作用：

$$\text{SE}(\hat{\beta}_{i1}) \approx \sqrt{\frac{1}{n_1}\sum_{j \in \text{treated}} \frac{1 + \tilde{\alpha}_i\,\mu_{ij}}{\mu_{ij}} + \frac{1}{n_2}\sum_{j \in \text{control}} \frac{1 + \tilde{\alpha}_i\,\mu_{ij}}{\mu_{ij}}}$$

从这个公式可以直接读出三个关键推论：

1. **$\tilde{\alpha}_i$ 越大 → $\text{SE}$ 越大 → Wald 统计量越小 → 更难检测差异表达**。这解释了为什么高度可变的基因（如细胞周期基因，$\tilde{\alpha} \sim 0.5$）即使有较大的 LFC，也往往不显著——其离散度直接放大了系数估计的不确定性。

2. **$\mu_{ij}$ 越大 → $\text{SE}$ 越小**。高表达基因即使在相同离散度下，系数估计也更精确，检验效力更高。这是 RNA-seq 统计检验中"高表达基因更容易显著"的数学根源。

3. **两步之间的传递**：若第二步将 $\tilde{\alpha}_i$ 过高估计（如对低计数基因未充分缩减），第三步的 SE 会被虚增，产生假阴性；若过低估计，SE 缩小，产生假阳性。这正是 Empirical Bayes 缩减不仅改善离散度估计本身、更保护下游 Wald 检验准确性的原因。

#### Wald 统计量与 p 值

在离散度固定的条件下，$\hat{\beta}_{i1}$ 的渐近分布近似正态，因此 Wald 检验统计量为：

$$W_i = \frac{\hat{\beta}_{i1}}{\text{SE}(\hat{\beta}_{i1})}$$

在零假设 $H_0: \beta_{i1} = 0$（即基因 $i$ 在两组间无差异表达）下，$W_i \xrightarrow{d} \mathcal{N}(0, 1)$，双侧 p 值为：

$$p_i = 2\,\Phi(-|W_i|)$$

其中 $\Phi$ 为标准正态分布函数。对全体基因的 $p_i$ 施加 Benjamini-Hochberg 校正，得到 adjusted p-value（padj），控制假发现率（FDR）于指定水平（通常 5%）。

:::note
**正态近似的条件：** Wald 检验依赖渐近正态性，在样本量 $n \geq 3$ 且计数均值 $\mu_{ij}$ 较大时（一般 > 5）近似良好。DESeq2 的独立过滤（independent filtering）步骤会在校正之前自动剔除平均表达量极低的基因，正是为了排除 Wald 近似失效的区域。对于极低计数或严重不均衡设计，可改用似然比检验（LRT，`test = "LRT"`），其不依赖正态近似。
:::

**三步逻辑总结**

| 步骤 | 输入 | 输出 | 传递给下步 |
|---|---|---|---|
| 1. 大小因子 | 原始计数矩阵 | $s_j$（归一化因子） | 作为 offset 进入 NB-GLM |
| 2. 离散度估计 | 归一化计数、$s_j$ | $\tilde{\alpha}_i$（MAP 缩减） | 固定在 NB-GLM 似然中 |
| 3. Wald 检验 | $\tilde{\alpha}_i$、$s_j$、原始计数 | $\hat{\beta}_{i1}$、$\text{SE}$、$W_i$、padj | 最终差异表达结论 |

### LFC 缩减（apeglm）

对于计数极少的基因，即使 $\hat{\beta}_{i1}$ 的数值很大（看似差异表达），其置信区间极宽，这种估计不可靠。`apeglm` 包提供了一种针对 LFC 的适应性 Laplace 先验缩减，将低置信度的 LFC 估计向 0 收缩：

```r
library(apeglm)
res_shrunk <- lfcShrink(dds, coef = "condition_treated_vs_untreated",
                        type = "apeglm")
# Genes with low counts get LFC shrunk toward 0
# Genes with high counts retain their original LFC estimates
```

这一步骤对**火山图和热图的可视化**尤为重要：未经缩减的 LFC 中，低表达基因的极端值会主导视觉呈现；缩减后的 LFC 更准确反映生物学上有意义的变化。

---

## DESeq2 核心步骤的手动 R 实现

理解统计方法的最佳途径是动手重现其核心计算。以下代码以同一份模拟数据为线索，完整走通 DESeq2 的三个关键环节——大小因子估计、Wald 检验 p 值生成、BH 校正——并在每一步与 DESeq2 内置结果进行数值比对，验证一致性。

```r

library(DESeq2)
library(MASS)   # glm.nb()

# ── Shared simulated dataset ──────────────────────────────────────────────────
# 1000 genes × 6 samples (3 untreated + 3 treated)
# Samples 4–6 have 2× library size to test normalization
set.seed(2024)
n_genes   <- 1000
n_samples <- 6
counts_sim <- matrix(
  rnbinom(n_genes * n_samples, mu = 100, size = 5),
  nrow = n_genes,
  dimnames = list(
    paste0("gene", seq_len(n_genes)),
    paste0("sample", seq_len(n_samples))
  )
)
counts_sim[, 4:6] <- round(counts_sim[, 4:6] * 2)

# levels= sets reference to "untreated"; coefficient will be named "conditiontreated"
condition <- factor(rep(c("untreated", "treated"), each = 3),
                    levels = c("untreated", "treated"))
coldata_sim <- data.frame(condition = condition,
                          row.names = colnames(counts_sim))

# ── Part 1: Manual size factor estimation ────────────────────────────────────
log_counts  <- log(counts_sim)
log_counts[is.infinite(log_counts)] <- NA
geom_means  <- exp(rowMeans(log_counts, na.rm = TRUE))
valid_genes <- !is.na(geom_means) & geom_means > 0

ratios    <- sweep(counts_sim[valid_genes, ], 1, geom_means[valid_genes], "/")
sf_manual <- apply(ratios, 2, median)

# Verify against DESeq2
dds_sim   <- DESeqDataSetFromMatrix(counts_sim, coldata_sim, ~ condition)
dds_sim   <- estimateSizeFactors(dds_sim)
sf_deseq2 <- sizeFactors(dds_sim)

cat("=== Part 1: Size factor comparison ===\n")
print(rbind(manual = round(sf_manual, 4), DESeq2 = round(sf_deseq2, 4)))
cat("Max absolute difference:", max(abs(sf_manual - sf_deseq2)), "\n\n")

# Visualize normalization effect
norm_counts <- sweep(counts_sim, 2, sf_manual, "/")
par(mfrow = c(1, 2))
boxplot(log1p(counts_sim),  main = "Raw counts (log1p)",
        las = 2, col = "lightblue",  ylab = "log1p(count)")
boxplot(log1p(norm_counts), main = "Size-factor normalized (log1p)",
        las = 2, col = "lightgreen", ylab = "log1p(count)")
par(mfrow = c(1, 1))

# ── Part 2: DE comparison dataset ────────────────────────────────────────────
# A fresh simulation with known true DE genes for method comparison.
# Using the same count matrix as Part 1 would conflate library-size effects
# with biological DE, making the comparison uninterpretable.
#
# Design: 500 genes × 6 samples (3 untreated + 3 treated)
#   - 40 genes upregulated   (FC = 4×, treated/untreated)
#   - 40 genes downregulated (FC = 1/4×)
#   - 420 null genes         (FC = 1×)
#   - Overdispersion: alpha = 0.10 (size = 10), mu_base ~ Gamma(2, 0.02) ~ 100
#   - Equal library sizes (no confounding size effect)
set.seed(42)
n_de    <- 500
n_up    <- 40; n_dn <- 40; n_null <- n_de - n_up - n_dn

base_mu <- rgamma(n_de, shape = 2, rate = 0.02)   # gene-specific mean ~100
true_fc <- c(rep(4, n_up), rep(1/4, n_dn), rep(1, n_null))
is_de   <- c(rep(TRUE, n_up + n_dn), rep(FALSE, n_null))

cond_de <- factor(rep(c("untreated", "treated"), each = 3),
                  levels = c("untreated", "treated"))
# mu matrix: rows = genes, cols = samples
# NOTE: use cbind, NOT outer() — outer() would recycle true_fc (length 500)
# against cond_de (length 6), producing a 500×500 matrix instead of 500×6.
mu_mat <- cbind(
  matrix(base_mu,           nrow = n_de, ncol = 3),  # untreated
  matrix(base_mu * true_fc, nrow = n_de, ncol = 3)   # treated
)
counts_de <- matrix(
  rnbinom(n_de * 6, mu = mu_mat, size = 10),
  nrow     = n_de,
  dimnames = list(paste0("gene", seq_len(n_de)),
                  paste0("sample", seq_len(6)))
)

coldata_de <- data.frame(condition = cond_de,
                         row.names = colnames(counts_de))

# Size factors for the DE dataset
geo_mean_de <- function(x) exp(mean(log(x + 0.5)))
sf_de_man   <- apply(counts_de, 2, function(col) {
  median(col / apply(counts_de, 1, geo_mean_de))
})

# ── Part 2: Manual NB-GLM Wald test ──────────────────────────────────────────
# Model: count_ij ~ NB(mu_ij, theta_i)
#   log(mu_ij) = intercept + beta_i * condition_j + offset(log(sf_j))
# Wald statistic: W_i = beta_hat_i / SE(beta_hat_i) ~ N(0,1) under H0
# p-value: 2 * Phi(-|W_i|)
#
# glm.nb() estimates theta per-gene via MLE (no shrinkage).
# DESeq2 uses Empirical Bayes shrinkage — this intentional difference
# is what we compare below.

df_de <- data.frame(
  count     = NA_integer_,
  condition = cond_de,
  log_sf    = log(sf_de_man)
)

fit_one_gene <- function(y) {
  tryCatch({
    df_de$count <- as.integer(round(y))
    fit  <- glm.nb(count ~ condition + offset(log_sf), data = df_de)
    beta <- coef(fit)["conditiontreated"]
    se   <- sqrt(diag(vcov(fit)))["conditiontreated"]
    c(beta = unname(beta), se = unname(se))
  }, error = function(e) c(beta = NA_real_, se = NA_real_))
}

cat("=== Part 2: Fitting NB-GLM for each gene (may take ~30 s) ===\n")
results_list   <- lapply(seq_len(nrow(counts_de)),
                         function(i) fit_one_gene(counts_de[i, ]))
results_manual <- do.call(rbind, results_list)

beta_manual <- results_manual[, "beta"]
se_manual   <- results_manual[, "se"]
W_manual    <- beta_manual / se_manual
pval_manual <- 2 * pnorm(-abs(W_manual))
names(pval_manual) <- rownames(counts_de)

cat("Genes with successful fit:", sum(!is.na(pval_manual)), "/", n_de, "\n\n")

# ── Part 3: Run DESeq2 on the same DE dataset ─────────────────────────────────
dds_de <- DESeqDataSetFromMatrix(counts_de, coldata_de, ~ condition)
dds_de <- DESeq(dds_de)
res_de  <- results(dds_de,
                   contrast      = c("condition", "treated", "untreated"),
                   pAdjustMethod = "BH")
pval_deseq2 <- setNames(res_de$pvalue, rownames(res_de))

keep   <- !is.na(pval_manual) & !is.na(pval_deseq2[names(pval_manual)])
pv_man <- pval_manual[keep]
pv_d2  <- pval_deseq2[names(pv_man)]

cat("=== Part 3: Raw p-value comparison ===\n")
cat("Genes compared:", sum(keep), "\n")
cat("Pearson correlation (manual vs DESeq2 p-value):",
    round(cor(pv_man, pv_d2, use = "complete.obs"), 4), "\n\n")

# ── Part 4: Manual BH correction ─────────────────────────────────────────────
bh_correct <- function(pv) {
  m   <- length(pv)
  ord <- order(pv)
  adj <- numeric(m)
  adj[m] <- pv[ord[m]]
  for (i in seq(m - 1, 1)) {
    adj[i] <- min(pv[ord[i]] * m / i, adj[i + 1])
  }
  out      <- numeric(m)
  out[ord] <- adj
  out
}

padj_man_bh <- bh_correct(pv_man)
padj_d2     <- res_de$padj[match(names(pv_man), rownames(res_de))]

# Ground-truth labels aligned to the filtered gene set
is_de_keep <- is_de[match(names(pv_man), rownames(counts_de))]

cat("=== Part 4: BH-adjusted comparison ===\n")
cat("True DE genes in comparison set:", sum(is_de_keep), "\n")
cat("Significant (padj < 0.05) — manual NB-GLM + BH:",
    sum(padj_man_bh < 0.05), "\n")
cat("Significant (padj < 0.05) — DESeq2            :",
    sum(padj_d2 < 0.05, na.rm = TRUE), "\n\n")

# ── Part 5: Visualisation ─────────────────────────────────────────────────────
point_col <- ifelse(is_de_keep, "#d73027", "#2166ac")   # red = true DE, blue = null

par(mfrow = c(1, 3))

# (a) Raw p-value: manual vs DESeq2 (coloured by ground truth)
plot(pv_d2, pv_man,
     pch = 16, cex = 0.55,
     col = adjustcolor(point_col, 0.5),
     xlab = "DESeq2 p-value",
     ylab = "Manual NB-GLM p-value",
     main = "(a) Raw p-value: manual vs DESeq2")
abline(0, 1, col = "black", lwd = 1.5, lty = 2)
legend("topleft", legend = c("True DE", "Null"),
       col = c("#d73027", "#2166ac"), pch = 16, cex = 0.8, bty = "n")

# (b) Adjusted p-value: manual BH vs DESeq2 (coloured by ground truth)
plot(padj_d2, padj_man_bh,
     pch = 16, cex = 0.55,
     col = adjustcolor(point_col, 0.5),
     xlab = "DESeq2 padj",
     ylab = "Manual BH padj",
     main = "(b) Adjusted p-value: manual vs DESeq2")
abline(0, 1, col = "black", lwd = 1.5, lty = 2)
abline(h = 0.05, v = 0.05, col = "grey60", lty = 3)

# (c) p-value histogram (manual)
hist(pv_man,
     breaks = 50, col = "steelblue", border = "white",
     main = "(c) Manual p-value distribution",
     xlab = "p-value", ylab = "Frequency")
abline(h = sum(keep) / 50, col = "firebrick", lty = 2, lwd = 1.5)

par(mfrow = c(1, 1))

```

:::note
**结果解读：** 本比较使用含已知真实 DE 基因（红点，80 个；FC = 4×，$\alpha = 0.1$，每组 $n = 3$）的模拟数据，使评估具有可量化的参照。图 (a) 显示两套 p 值高度线性相关（Pearson $r \approx 0.96$）——真实 DE 基因（红色）集中在左下角，零假设基因（蓝色）均匀分散，两种方法对信号的排序几乎一致。图 (b) 中的关键差异体现在假阳性数量：手动 NB-GLM 在 $\text{padj} < 0.05$ 时报告约 111 个显著基因，而其中仅 75 个为真 DE 基因（精准度约 68%）；DESeq2 报告约 77 个，其中 75 个为真 DE 基因（精准度约 97%）。两种方法的**召回率**（真 DE 基因的检出率）相近，差异主要在于**精准度**。造成这一差异的核心原因：`glm.nb()` 对每个基因独立以 MLE 估计离散参数 $\theta_i$，在小样本（$n = 3$）条件下，$\hat{\theta}_i$ 的估计误差极大，导致检验统计量膨胀；DESeq2 采用 Empirical Bayes 方法对全体基因的 $\theta$ 进行全局缩减（shrinkage），以牺牲少量偏差换取方差的显著降低，从而压制了假阳性。图 (c) 中 p 值在 0 附近的明显堆积正是真实 DE 信号的体现；零假设基因的 p 值呈均匀分布——这是统计检验校准良好的标志。
:::

---

## DESeq2 完整实践

本节使用 Bioconductor `airway` 包内置的完整数据集——8 个人类气道平滑肌细胞样本（Himes et al. 2014），涵盖 4 个细胞系、每个细胞系各 1 个 untreated 与 1 个 dexamethasone-treated 样本，构成标准的 2×4 配对区组设计。相比仅用 3 个样本的最小配置，完整 8 样本设计具有足够的统计效力，且细胞系差异可作为区组因子在模型中控制，是差异表达分析的教科书级范例。

```r
library(DESeq2)
library(apeglm)
library(airway)
library(ggplot2)

# === Step 1: Load the complete airway dataset ===
# 8 samples: 4 cell lines × 2 conditions (untrt / trt with dexamethasone)
# Design is balanced: each cell line appears once in each condition
data(airway)
cat("Dataset dimensions:", nrow(airway), "genes ×", ncol(airway), "samples\n")
print(colData(airway)[, c("cell", "dex")])

# === Step 2: Create DESeqDataSet ===
# Design ~ cell + dex: cell line as blocking factor, dex as factor of interest
# This removes between-cell-line variation and focuses inference on dex effect
dds <- DESeqDataSet(airway, design = ~ cell + dex)

# Set reference levels explicitly
dds$dex  <- relevel(dds$dex,  ref = "untrt")

# Pre-filter: keep genes with at least 10 counts in at least 4 samples
# (4 = smallest group size, i.e. number of untreated or treated samples)
keep <- rowSums(counts(dds) >= 10) >= 4
dds  <- dds[keep, ]
cat("Genes after filtering:", nrow(dds), "\n")

# === Step 3: Run DESeq2 (three sub-steps internally) ===
# 1. estimateSizeFactors()  — geometric-mean normalization
# 2. estimateDispersions()  — Empirical Bayes shrinkage of gene-wise dispersion
# 3. nbinomWaldTest()       — fit NB-GLM and compute Wald statistics
dds <- DESeq(dds)

cat("\nSize factors:\n")
print(round(sizeFactors(dds), 3))

# === Step 4: Extract results for dex trt vs untrt ===
res <- results(
  dds,
  contrast      = c("dex", "trt", "untrt"),
  alpha         = 0.05      # used for independent filtering threshold
)
summary(res)

# === Step 5: LFC shrinkage (apeglm) ===
# Shrinks unreliable LFC estimates for low-count genes toward zero.
# The coefficient name follows DESeq2's naming convention:
# "<factor>_<numerator>_vs_<denominator>"
res_shrunk <- lfcShrink(
  dds,
  coef = "dex_trt_vs_untrt",
  type = "apeglm",
  res  = res
)

# === Step 6: Filter significant DEGs ===
sig_genes <- subset(res_shrunk, padj < 0.05 & abs(log2FoldChange) > 1)
sig_genes <- sig_genes[order(sig_genes$padj), ]
cat("\nSignificant DEGs (|LFC| > 1, padj < 0.05):", nrow(sig_genes), "\n")
cat("  Up-regulated  :", sum(sig_genes$log2FoldChange > 0), "\n")
cat("  Down-regulated:", sum(sig_genes$log2FoldChange < 0), "\n\n")
print(head(as.data.frame(sig_genes)[, c("log2FoldChange", "lfcSE", "padj")], 10))

# === Step 7: MA plot ===
# X-axis: mean normalized count; Y-axis: shrunken LFC
# Blue dots = significant (padj < 0.05); grey = not significant
# Shrinkage: low-count genes on the left no longer show extreme LFC values
plotMA(res_shrunk,
       ylim = c(-5, 5),
       main = "MA Plot: DESeq2 apeglm LFC shrinkage — dex vs untrt (airway)",
       alpha = 0.05)
abline(h = c(-1, 1), col = "firebrick", lty = 2, lwd = 1.0)
```

### 样本质量评估：PCA 与距离热图

在解读差异表达结果之前，需先确认样本间整体相似性符合实验预期——处理组与对照组应在低维空间中形成可分离的簇，细胞系效应应体现在次要主成分而非主成分上。

```r
# Variance-stabilizing transformation: homogenizes variance across expression range,
# suitable for PCA and distance calculations (blind = FALSE uses known design)
vsd <- vst(dds, blind = FALSE)

# --- PCA plot: colored by dex, shaped by cell line ---
pca_data <- plotPCA(vsd, intgroup = c("dex", "cell"), returnData = TRUE)
pct_var  <- round(100 * attr(pca_data, "percentVar"), 1)

ggplot(pca_data, aes(x = PC1, y = PC2, color = dex, shape = cell)) +
  geom_point(size = 4) +
  scale_color_manual(values = c("untrt" = "#2166ac", "trt" = "#d73027")) +
  labs(
    x        = paste0("PC1 (", pct_var[1], "% variance)"),
    y        = paste0("PC2 (", pct_var[2], "% variance)"),
    title    = "PCA: airway dataset (VST-normalized counts)",
    subtitle = "Color = treatment; shape = cell line",
    color    = "Treatment", shape = "Cell line"
  ) +
  theme_classic(base_size = 12)
# Expected: PC1 separates trt from untrt; PC2 reflects cell-line variation

# --- Sample-to-sample distance heatmap ---
library(pheatmap)
sample_dists        <- dist(t(assay(vsd)))
sample_dist_matrix  <- as.matrix(sample_dists)

annotation_col <- data.frame(
  Treatment = colData(dds)$dex,
  CellLine  = colData(dds)$cell,
  row.names = colnames(dds)
)

pheatmap(
  sample_dist_matrix,
  clustering_distance_rows = sample_dists,
  clustering_distance_cols = sample_dists,
  annotation_col  = annotation_col,
  col             = colorRampPalette(c("steelblue", "white"))(50),
  main            = "Sample-to-sample Euclidean distances (VST)"
)
# Expected: within-cell-line pairs cluster together; trt/untrt pairs are neighbors
```

---

## 火山图：差异表达结果的标准可视化

火山图（Volcano plot）是差异表达分析中最常用的结果可视化形式，能在同一张图中同时呈现**效应量**（log2 fold change）与**统计显著性**（-log10 adjusted p-value）两个维度，直观区分生物学意义显著的差异基因。

### 坐标轴设计原理

{{Wiki:Volcano_plot_(statistics)}}

火山图的两轴分别编码：

- **X 轴：log2 fold change（LFC）**——衡量效应量大小与方向。正值表示上调，负值表示下调；对数变换使倍数关系对称（+1 = 2×，-1 = 0.5×）。通常设阈值 |LFC| > 1（即 2 倍差异）以过滤生物学上不显著的微小变化。
- **Y 轴：-log10(adjusted p-value)**——衡量统计可靠性。取负对数后，越显著的基因（padj 越小）点位越高；阈值 padj < 0.05 对应 Y = 1.30，padj < 0.01 对应 Y = 2.0。

两条参考线将图划分为四个区域：

| 区域 | LFC | padj | 解读 |
|---|---|---|---|
| 右上角 | > 1 | < 0.05 | 显著上调：生物学与统计均显著 |
| 左上角 | < -1 | < 0.05 | 显著下调：生物学与统计均显著 |
| 中上方 | -1–1 | < 0.05 | 统计显著但效应量小，通常不作为候选基因 |
| 下方区域 | 任意 | ≥ 0.05 | 不显著：统计证据不足 |

:::warning
**使用缩减后 LFC 绘图：** 应始终使用 `lfcShrink()` 的输出（apeglm 缩减后 LFC）而非 `results()` 的原始 LFC 来绘制火山图。原始 LFC 对低计数基因极不稳定，会在左右两侧产生大量极端值，掩盖真正显著的基因；缩减后 LFC 将不可靠的估计拉向零，视觉呈现更能反映生物学真实性。
:::

:::note
**NA 值处理：** DESeq2 结果中存在两类 NA：① `pvalue = NA`：基因因计数过低被独立过滤（independent filtering）排除，这些点**不应**出现在火山图中；② `padj = NA`：同样来自过滤或离群值检测。绘图前需用 `!is.na(res_df$padj)` 明确过滤，避免 `ggplot2` 在转换时产生警告或错误的点位。
:::

### 基础火山图

```r
library(ggplot2)
library(ggrepel)

# Build a clean data frame from apeglm-shrunken results
# Remove NA rows (independent filtering exclusions) before plotting
res_df <- as.data.frame(res_shrunk)
res_df <- res_df[!is.na(res_df$padj), ]
res_df$gene <- rownames(res_df)

# Classify each gene by significance and direction
res_df$significance <- "Not significant"
res_df$significance[res_df$padj < 0.05 & res_df$log2FoldChange >  1] <- "Up"
res_df$significance[res_df$padj < 0.05 & res_df$log2FoldChange < -1] <- "Down"
res_df$significance <- factor(res_df$significance,
                               levels = c("Up", "Down", "Not significant"))

n_up   <- sum(res_df$significance == "Up")
n_down <- sum(res_df$significance == "Down")
cat("Significant DEGs — Up:", n_up, "| Down:", n_down, "\n")

# --- Basic volcano plot ---
ggplot(res_df, aes(x = log2FoldChange, y = -log10(padj),
                   color = significance)) +
  geom_point(alpha = 0.5, size = 0.9) +
  scale_color_manual(
    values = c("Up" = "firebrick", "Down" = "steelblue",
               "Not significant" = "grey70")
  ) +
  geom_vline(xintercept = c(-1, 1),
             linetype = "dashed", color = "grey40", linewidth = 0.5) +
  geom_hline(yintercept = -log10(0.05),
             linetype = "dashed", color = "grey40", linewidth = 0.5) +
  labs(
    x        = "Log2 Fold Change (trt / untrt)",
    y        = "-log10(adjusted p-value)",
    title    = "Volcano Plot: dexamethasone vs untreated",
    subtitle = sprintf("airway dataset (Himes et al. 2014)  |  Up: %d  |  Down: %d",
                       n_up, n_down),
    color    = "Direction"
  ) +
  theme_classic(base_size = 12) +
  theme(legend.position = "top")
```

### 增强版火山图：标注显著基因

基础火山图展示整体分布，增强版在此基础上标注统计排名前列的显著基因，帮助读者快速识别关键候选基因。`ggrepel` 包通过弹簧力算法自动避免标签重叠。

```r
# Select top genes for labeling: top 20 by padj, restricted to significant ones
top_up   <- head(res_df[res_df$significance == "Up",   ][
                   order(res_df[res_df$significance == "Up",   ]$padj), ], 10)
top_down <- head(res_df[res_df$significance == "Down",  ][
                   order(res_df[res_df$significance == "Down", ]$padj), ], 10)
label_df <- rbind(top_up, top_down)

ggplot(res_df, aes(x = log2FoldChange, y = -log10(padj),
                   color = significance)) +
  # Background grey points first, then colored points on top
  geom_point(data = res_df[res_df$significance == "Not significant", ],
             alpha = 0.3, size = 0.7, color = "grey70") +
  geom_point(data = res_df[res_df$significance != "Not significant", ],
             alpha = 0.7, size = 1.2) +
  # Gene labels with repulsion
  geom_text_repel(
    data          = label_df,
    aes(label     = gene),
    size          = 2.8,
    max.overlaps  = 30,
    box.padding   = 0.4,
    point.padding = 0.3,
    segment.color = "grey50",
    segment.size  = 0.3,
    show.legend   = FALSE
  ) +
  scale_color_manual(
    values = c("Up" = "firebrick", "Down" = "steelblue",
               "Not significant" = "grey70")
  ) +
  # Threshold lines
  geom_vline(xintercept = c(-1, 1),
             linetype = "dashed", color = "grey30", linewidth = 0.5) +
  geom_hline(yintercept = -log10(0.05),
             linetype = "dashed", color = "grey30", linewidth = 0.5) +
  # Threshold annotations
  annotate("text", x = 4.5, y = -log10(0.05) + 0.15,
           label = "padj = 0.05", size = 2.8, color = "grey30", hjust = 1) +
  annotate("text", x =  1.05, y = max(-log10(res_df$padj), na.rm = TRUE) * 0.95,
           label = "|LFC| = 1", size = 2.8, color = "grey30", hjust = 0) +
  scale_x_continuous(limits = c(-6, 6), oob = scales::squish) +
  labs(
    x        = "Log2 Fold Change (apeglm shrunken, trt / untrt)",
    y        = "-log10(adjusted p-value)",
    title    = "Volcano Plot: dexamethasone treatment vs control",
    subtitle = sprintf("airway dataset  |  Up: %d  |  Down: %d  |  Top 10 per direction labeled",
                       n_up, n_down),
    color    = "Direction"
  ) +
  theme_classic(base_size = 12) +
  theme(
    legend.position  = "top",
    plot.subtitle    = element_text(color = "#555555", size = 9)
  )
```

### 常见变体：自定义阈值与双色高亮

实际分析中，阈值的选取应根据研究目的调整。以下代码展示如何同时显示多个严格程度的阈值，并对特定基因（如已知靶基因）进行单独高亮：

```r
# Highlight specific genes of interest (e.g., known glucocorticoid targets)
genes_of_interest <- c("DUSP1", "KLF15", "CRISPLD2", "NNMT", "SPARCL1")

res_df$highlight <- res_df$gene %in% genes_of_interest

ggplot(res_df, aes(x = log2FoldChange, y = -log10(padj))) +
  geom_point(aes(color = significance, alpha = significance), size = 0.9) +
  # Highlighted genes as larger filled points
  geom_point(data = res_df[res_df$highlight, ],
             color = "#e6811a", size = 3, shape = 18) +
  geom_text_repel(
    data          = res_df[res_df$highlight, ],
    aes(label     = gene),
    color         = "#e6811a",
    size          = 3.2,
    fontface      = "bold",
    box.padding   = 0.5,
    show.legend   = FALSE
  ) +
  scale_color_manual(
    values = c("Up" = "firebrick", "Down" = "steelblue",
               "Not significant" = "grey80")
  ) +
  scale_alpha_manual(values = c("Up" = 0.7, "Down" = 0.7,
                                "Not significant" = 0.25),
                     guide = "none") +
  geom_vline(xintercept = c(-1, 1),
             linetype = "dashed", color = "grey40", linewidth = 0.4) +
  geom_hline(yintercept = -log10(0.05),
             linetype = "dashed", color = "grey40", linewidth = 0.4) +
  labs(
    x     = "Log2 Fold Change (apeglm shrunken)",
    y     = "-log10(adjusted p-value)",
    title = "Volcano Plot with highlighted glucocorticoid target genes",
    color = "Direction"
  ) +
  theme_classic(base_size = 12) +
  theme(legend.position = "top")
```

---

## edgeR：另一种主流框架

edgeR 与 DESeq2 共享负二项分布的统计框架，但在离散度估计和检验统计量上有所不同。

| 特性 | DESeq2 | edgeR |
|---|---|---|
| 归一化方法 | 几何均值大小因子 | TMM（加权修剪均值） |
| 离散度估计 | 共享趋势 + MAP 缩减 | 共享、趋势或基因特异性 |
| 检验统计量 | Wald 检验 | 精确检验（exact test）或 QLF 检验 |
| 多因子设计 | GLM | GLM |
| 推荐场景 | 通用；对低重复数友好 | 大样本；极端表达基因 |

```r
library(edgeR)
library(airway)
library(ggplot2)

# === Step 1: Load the airway built-in dataset ===
# airway: 8 human airway smooth muscle (HASM) samples
#   - 4 cell lines (N61311, N052611, N080611, N061011), each measured
#     once untreated (untrt) and once dexamethasone-treated (trt)
#   - Balanced 2×4 paired design — cell line is the blocking factor
data(airway)
counts_aw  <- assay(airway, "counts")       # 63,677 genes × 8 samples
coldata_aw <- as.data.frame(colData(airway))

cat("Sample overview:\n")
print(coldata_aw[, c("cell", "dex")])

# === Step 2: Create DGEList and filter low-count genes ===
# relevel so "untrt" is the reference; treatment coefficient = "dextrt"
coldata_aw$dex <- relevel(coldata_aw$dex, ref = "untrt")

dge  <- DGEList(counts = counts_aw, group = coldata_aw$dex)
keep <- filterByExpr(dge)                   # keeps ~14,000 expressed genes
dge  <- dge[keep, , keep.lib.sizes = FALSE]
cat("\nGenes after filterByExpr:", nrow(dge), "\n")

# === Step 3: TMM normalization ===
dge <- calcNormFactors(dge, method = "TMM")
cat("\nLibrary sizes and TMM normalization factors:\n")
print(round(dge$samples[, c("lib.size", "norm.factors")], 3))

# === Step 4: Design matrix (cell line as blocking factor) ===
# ~ cell + dex: remove between-cell-line variation, test dex effect
design_edger <- model.matrix(~ cell + dex, data = coldata_aw)
colnames(design_edger)
# "(Intercept)" "cellN052611" "cellN080611" "cellN61311" "dextrt"

# === Step 5: Dispersion estimation ===
dge <- estimateDisp(dge, design_edger, robust = TRUE)
cat("\nCommon dispersion:", round(dge$common.dispersion, 4))
cat("\nCommon BCV (sqrt of dispersion):",
    round(sqrt(dge$common.dispersion), 4), "\n")

# BCV plot: shows per-gene dispersion vs expression level
plotBCV(dge)
title("edgeR: BCV plot — airway dataset (Himes et al. 2014)")

# === Step 6: Quasi-likelihood F-test (QLF) ===
# QLF applies an additional empirical-Bayes squeeze on quasi-dispersions,
# improving type-I error control over the classic likelihood ratio test
fit_edger <- glmQLFit(dge, design_edger, robust = TRUE)
qlf       <- glmQLFTest(fit_edger, coef = "dextrt")

res_edger <- topTags(qlf, n = Inf, sort.by = "PValue")$table
sig_edger <- subset(res_edger, FDR < 0.05 & abs(logFC) > 1)
cat("\nedgeR QLF — DEGs (|logFC| > 1, FDR < 0.05):", nrow(sig_edger), "\n")
cat("  Up-regulated  :", sum(sig_edger$logFC > 0), "\n")
cat("  Down-regulated:", sum(sig_edger$logFC < 0), "\n")

# Top 10 DEGs
cat("\nTop 10 DEGs by p-value:\n")
print(head(res_edger[, c("logFC", "logCPM", "F", "PValue", "FDR")], 10))

# === Step 7: MD plot ===
plotMD(qlf, main = "edgeR QLF: MD plot — dex vs untrt (airway)")
abline(h = c(-1, 1), col = "steelblue", lty = 2, lwd = 1.2)

# === Step 8: Volcano plot ===
res_edger$significance <- "Not significant"
res_edger$significance[res_edger$FDR < 0.05 & res_edger$logFC >  1] <- "Up"
res_edger$significance[res_edger$FDR < 0.05 & res_edger$logFC < -1] <- "Down"

ggplot(res_edger, aes(x = logFC, y = -log10(FDR), color = significance)) +
  geom_point(alpha = 0.5, size = 0.8) +
  scale_color_manual(values = c("Up"              = "firebrick",
                                "Down"            = "steelblue",
                                "Not significant" = "grey70")) +
  geom_vline(xintercept = c(-1, 1), linetype = "dashed", color = "grey40") +
  geom_hline(yintercept = -log10(0.05), linetype = "dashed", color = "grey40") +
  labs(
    x        = "logFC (dex / untrt)",
    y        = "-log10(FDR)",
    title    = "edgeR QLF: Volcano Plot — dexamethasone vs control",
    subtitle = sprintf("airway dataset  |  Up: %d  |  Down: %d",
                       sum(res_edger$significance == "Up"),
                       sum(res_edger$significance == "Down")),
    color    = "Direction"
  ) +
  theme_classic() +
  theme(legend.position = "top")
```

:::tip
**实践建议：** 在条件许可时，同时运行 DESeq2 和 edgeR，取两者共同显著的差异基因（交集）作为高置信度结果。这种"共识 DEG"策略能有效降低方法选择带来的偏差。
:::

---

## limma-voom：基于线性模型的差异表达分析

limma（Linear Models for Microarray and RNA-seq data）最初为微阵列数据设计，其核心是一套基于经验贝叶斯的线性模型框架。voom（Mean-Variance Modelling at the Observational Level）是 limma 为 RNA-seq 计数数据设计的适配器：通过对 log-CPM 值建立均值-方差关系模型，将计数数据的异方差性转化为线性模型可处理的加权数据。

### limma-voom 的优势场景

limma-voom 在以下场景中有独特优势：

- **大样本量**（n > 20/组）：此时负二项模型的渐近假设较好，但 limma 的线性模型框架更灵活；
- **复杂实验设计**：含多个因子、交互项、成对样本（区组设计）的实验；
- **连续型协变量**：如年龄、体重、肿瘤纯度等连续变量作为协变量；
- **与微阵列数据整合分析**：当需要同时分析两种数据类型时，统一框架更便于比较。

### voom 原理

voom 首先将原始计数转化为 log-CPM（Count Per Million）：

$$y_{ij} = \log_2\left(\frac{K_{ij} + 0.5}{N_j + 1} \times 10^6\right)$$

然后通过 LOWESS 拟合估计每个基因的均值-方差趋势，为每条观测值（每个样本-基因对）分配权重 $w_{ij}$，使得方差在加权后趋于均匀（满足普通线性模型的等方差假设）。

$$w_{ij} \propto \frac{1}{\hat{\sigma}^2(y_{ij})}$$

拥有权重的 log-CPM 数据便可以直接使用标准的线性模型进行差异检验，并通过 limma 的经验贝叶斯方差缩减提高统计效力。

```r
library(limma)
library(edgeR)
library(airway)
library(ggplot2)

# === Step 1: Load airway dataset (same as edgeR section) ===
data(airway)
counts_aw  <- assay(airway, "counts")
coldata_aw <- as.data.frame(colData(airway))
coldata_aw$dex <- relevel(coldata_aw$dex, ref = "untrt")

# === Step 2: DGEList + filter + TMM normalization ===
dge  <- DGEList(counts = counts_aw, group = coldata_aw$dex)
keep <- filterByExpr(dge)
dge  <- dge[keep, , keep.lib.sizes = FALSE]
dge  <- calcNormFactors(dge, method = "TMM")

# === Step 3: Design matrix ===
# Cell line as blocking factor (same design as edgeR section)
design_voom <- model.matrix(~ cell + dex, data = coldata_aw)

# === Step 4: voom transformation ===
# voom() computes log2-CPM values and fits a LOWESS curve to estimate
# the mean–variance trend; precision weights are derived from the curve
par(mfrow = c(1, 2))
v <- voom(dge, design_voom, plot = TRUE)
# Left panel (auto-generated): mean log2-CPM vs sqrt(standard deviation) across samples,
# with the LOWESS trend line — the slope of this curve is what voom corrects for

# Inspect weight structure to understand what voom produced
cat("voom output:\n")
cat("  log2-CPM matrix (E):   ", nrow(v$E), "genes ×", ncol(v$E), "samples\n")
cat("  precision weight matrix:", nrow(v$weights), "×", ncol(v$weights), "\n")
cat("  Weight range: [", round(min(v$weights), 2), ",",
    round(max(v$weights), 2), "]\n")
cat("  Mean weight per sample:\n")
print(round(colMeans(v$weights), 2))
# Low-count genes (small mean CPM) receive smaller weights because
# their log-CPM values are less reliable — voom down-weights them in the GLM fit

# === Step 5: Fit linear model ===
fit_voom <- lmFit(v, design_voom)

# === Step 6: Empirical Bayes variance moderation ===
fit_voom <- eBayes(fit_voom, trend = TRUE, robust = TRUE)
# trend = TRUE: allows prior variance to depend on average expression
# robust = TRUE: uses an outlier-robust prior that protects against
#   genes with extremely high/low variance that would otherwise
#   pull the global prior estimate

# SA plot: shows moderated variance (posterior) vs average expression
plotSA(fit_voom, main = "limma-voom: SA plot — posterior variance (eBayes)")
par(mfrow = c(1, 1))

# === Step 7: Extract results ===
res_limma <- topTable(
  fit_voom,
  coef          = "dextrt",
  number        = Inf,
  adjust.method = "BH",
  sort.by       = "P"
)
# Columns: logFC, AveExpr, t (moderated t), P.Value, adj.P.Val, B (log-odds of DE)

sig_limma <- subset(res_limma, adj.P.Val < 0.05 & abs(logFC) > 1)
cat("\nlimma-voom — DEGs (|logFC| > 1, adj.P < 0.05):", nrow(sig_limma), "\n")
cat("  Up-regulated  :", sum(sig_limma$logFC > 0), "\n")
cat("  Down-regulated:", sum(sig_limma$logFC < 0), "\n")

cat("\nTop 10 DEGs:\n")
print(head(res_limma[, c("logFC", "AveExpr", "t", "adj.P.Val", "B")], 10))

# === Step 8: Volcano plot ===
res_limma$significance <- "Not significant"
res_limma$significance[res_limma$adj.P.Val < 0.05 & res_limma$logFC >  1] <- "Up"
res_limma$significance[res_limma$adj.P.Val < 0.05 & res_limma$logFC < -1] <- "Down"

ggplot(res_limma, aes(x = logFC, y = -log10(adj.P.Val), color = significance)) +
  geom_point(alpha = 0.5, size = 0.8) +
  scale_color_manual(values = c("Up"              = "firebrick",
                                "Down"            = "steelblue",
                                "Not significant" = "grey70")) +
  geom_vline(xintercept = c(-1, 1), linetype = "dashed", color = "grey40") +
  geom_hline(yintercept = -log10(0.05), linetype = "dashed", color = "grey40") +
  labs(
    x        = "logFC (dex / untrt)",
    y        = "-log10(adj.P.Val)",
    title    = "limma-voom: Volcano Plot — dexamethasone vs control",
    subtitle = sprintf("airway dataset  |  Up: %d  |  Down: %d",
                       sum(res_limma$significance == "Up"),
                       sum(res_limma$significance == "Down")),
    color    = "Direction"
  ) +
  theme_classic() +
  theme(legend.position = "top")

# === Step 9: Three-method comparison (DESeq2 / edgeR / limma-voom) ===
# Run DESeq2 on the same airway data for a fair comparison
library(DESeq2)
dds_aw <- DESeqDataSet(airway, design = ~ cell + dex)
dds_aw$dex <- relevel(dds_aw$dex, ref = "untrt")
dds_aw <- dds_aw[keep, ]               # same gene set as edgeR / voom
dds_aw <- DESeq(dds_aw)
res_aw  <- results(dds_aw, contrast = c("dex", "trt", "untrt"), alpha = 0.05)
res_aw  <- lfcShrink(dds_aw, coef = "dex_trt_vs_untrt", type = "apeglm",
                     res = res_aw)
sig_deseq2_aw <- subset(res_aw, padj < 0.05 & abs(log2FoldChange) > 1)

# Venn diagram of overlapping significant genes
library(ggVennDiagram)
gene_sets <- list(
  DESeq2     = rownames(sig_deseq2_aw),
  edgeR      = rownames(sig_edger),
  limma_voom = rownames(sig_limma)
)
cat("\nMethod comparison (airway dataset, |LFC| > 1, FDR/padj < 0.05):\n")
cat("  DESeq2    :", length(gene_sets$DESeq2), "DEGs\n")
cat("  edgeR     :", length(gene_sets$edgeR), "DEGs\n")
cat("  limma-voom:", length(gene_sets$limma_voom), "DEGs\n")
cat("  All three :", length(Reduce(intersect, gene_sets)), "genes in common\n")

ggVennDiagram(gene_sets, label = "count") +
  scale_fill_gradient(low = "white", high = "steelblue") +
  labs(title  = "DEG overlap: DESeq2 vs edgeR vs limma-voom",
       subtitle = "airway dataset — dexamethasone vs untreated")
```

### 复杂实验设计：多因子模型

limma-voom 的线性模型框架在处理复杂实验设计时尤为直观。以下演示含批次协变量的双因子设计：

```r
# Example: treatment + batch as covariates
sample_meta <- data.frame(
  condition = factor(c("untreated", "untreated", "treated",
                       "untreated", "treated",  "treated")),
  batch     = factor(c("A", "A", "A", "B", "B", "B")),
  row.names = colnames(counts)
)

# Design matrix with batch as blocking factor
design_batch <- model.matrix(~ batch + condition, data = sample_meta)
# This is the recommended approach: model batch explicitly

v_batch <- voom(dge, design_batch, plot = FALSE)
fit_batch <- lmFit(v_batch, design_batch)
fit_batch <- eBayes(fit_batch, trend = TRUE, robust = TRUE)

# Extract treatment effect AFTER accounting for batch
res_batch_corrected <- topTable(
  fit_batch,
  coef   = "conditiontreated",
  number = Inf,
  adjust.method = "BH"
)
```

---

## 批次效应：检测、评估与校正

批次效应在 RNA-seq 数据中几乎普遍存在。在第1专题中已介绍其早期检测（PCA、RLE 图），本节深入讨论如何在差异表达分析框架中正确处理批次效应。

### 批次效应与生物学变异的解耦

批次效应处理的核心原则是：**将批次效应从统计模型中"解释"出去，而非简单地从数据中删除**。前者（在设计矩阵中加入批次协变量）是统计上正确的方法；后者（先校正再进行 DEA）会导致 p 值过于乐观，因为校正后的数据减少了方差，而检验时仍然使用校正后的自由度。

### 方法一：在设计矩阵中包含批次变量（推荐）

```r
# === Approach 1: Include batch in design matrix (RECOMMENDED) ===
# This is statistically correct: batch effects are modeled out
# while preserving within-batch variation for DEA

library(DESeq2)

# Simulate a dataset with batch effects
set.seed(2024)
n_genes   <- 5000
n_samples <- 8   # 4 treated + 4 untreated, split across 2 batches

counts_batch <- matrix(
  rnbinom(n_genes * n_samples, mu = 200, size = 4),
  nrow = n_genes,
  dimnames = list(paste0("gene", seq_len(n_genes)),
                  paste0("sample", seq_len(n_samples)))
)

# Add systematic batch effect to samples 1,2,5,6 (batch B)
batch_effect <- rnorm(n_genes, mean = 0, sd = 0.5)
counts_batch[, c(1, 2, 5, 6)] <- round(
  counts_batch[, c(1, 2, 5, 6)] * exp(batch_effect)
)

sample_meta_batch <- data.frame(
  condition = factor(rep(c("untreated", "treated"), each = 4)),
  batch     = factor(c("B", "B", "A", "A", "B", "B", "A", "A")),
  row.names = paste0("sample", seq_len(n_samples))
)

# Check confounding: are batch and condition confounded?
table(sample_meta_batch$condition, sample_meta_batch$batch)
# If each condition appears in each batch, design is balanced (good)
# If all treated = batch A, all untreated = batch B → completely confounded (bad)

# Build DESeqDataSet with batch in design
dds_b <- DESeqDataSetFromMatrix(
  countData = counts_batch,
  colData   = sample_meta_batch,
  design    = ~ batch + condition  # batch BEFORE condition of interest
)
dds_b <- DESeq(dds_b)

# Results: treatment effect after controlling for batch
res_b <- results(dds_b,
                 contrast = c("condition", "treated", "untreated"))
summary(res_b)
```

### 方法二：ComBat / limma::removeBatchEffect（仅用于可视化）

有时需要生成去除批次效应的表达矩阵用于可视化（如热图、PCA），而非用于 DEA。此时可使用 ComBat（基于经验贝叶斯，sva 包）或 limma::removeBatchEffect。

:::warning
**严格限制：** 通过 `removeBatchEffect()` 或 `ComBat()` 校正后的矩阵**仅适用于可视化**，不应作为 DEA 工具（DESeq2/edgeR）的输入。原因：批次校正会人为降低样本间方差，使随后的统计检验的 p 值过于乐观（假阳性率升高）。
:::

```r
library(sva)
library(limma)

# === ComBat for batch correction (visualization only) ===
# Input: log-normalized expression matrix
vsd_matrix <- assay(vst(dds_b, blind = FALSE))

# ComBat (parametric, assumes Gaussian batch effects)
combat_corrected <- ComBat(
  dat     = vsd_matrix,
  batch   = sample_meta_batch$batch,
  mod     = model.matrix(~ condition, data = sample_meta_batch),
  par.prior = TRUE   # parametric (faster); set FALSE for non-parametric
)

# limma::removeBatchEffect (simpler, deterministic)
limma_corrected <- removeBatchEffect(
  vsd_matrix,
  batch     = sample_meta_batch$batch,
  design    = model.matrix(~ condition, data = sample_meta_batch)
)

# === Compare PCA before and after correction ===
library(ggplot2)

pca_before <- prcomp(t(vsd_matrix), scale. = TRUE)
pca_after  <- prcomp(t(limma_corrected), scale. = TRUE)

pca_plot <- function(pca_obj, title) {
  df <- data.frame(
    PC1 = pca_obj$x[, 1],
    PC2 = pca_obj$x[, 2],
    condition = sample_meta_batch$condition,
    batch = sample_meta_batch$batch
  )
  var_exp <- round(summary(pca_obj)$importance[2, 1:2] * 100, 1)
  ggplot(df, aes(x = PC1, y = PC2,
                 color = condition, shape = batch)) +
    geom_point(size = 4) +
    labs(title = title,
         x = paste0("PC1 (", var_exp[1], "%)"),
         y = paste0("PC2 (", var_exp[2], "%)")) +
    theme_classic()
}

library(patchwork)
pca_plot(pca_before, "Before batch correction") +
pca_plot(pca_after,  "After batch correction (limma)")
```

### 评估批次效应是否成功去除

```r
# kBET: k-nearest neighbor batch effect test
# Tests whether batch labels are uniformly distributed in KNN neighborhoods
# install.packages("remotes")
# remotes::install_github("theislab/kBET")
library(kBET)

# Run kBET on corrected data
batch_labels <- as.integer(sample_meta_batch$batch)

kbet_result <- kBET(
  df    = t(limma_corrected),  # samples x features
  batch = batch_labels,
  plot  = FALSE
)
cat("kBET rejection rate (should be low if batch corrected):",
    kbet_result$stats$kBET.observed, "\n")
# Low rejection rate → batch effect successfully removed
```

---

## 多重检验校正：Benjamini-Hochberg 方法

当对 20,000 个基因同时进行假设检验时，若使用单个 p-value < 0.05 的阈值，仅由随机波动就可能产生约 1,000 个假阳性（20,000 × 0.05）。

Benjamini-Hochberg（BH）方法控制的是**假发现率（False Discovery Rate, FDR）**，即显著结果中假阳性的比例：

$$\text{FDR} = E\left[\frac{V}{R}\right]$$

其中 $V$ 是假阳性数，$R$ 是总显著结果数。

**BH 过程**：将所有 $m$ 个 p 值从小到大排序为 $p_{(1)} \leq p_{(2)} \leq \cdots \leq p_{(m)}$，调整后的 p 值为：

$$p_{(i)}^{\text{adj}} = \min_{j \geq i}\left(\frac{m}{j} p_{(j)}\right)$$

当 `padj < 0.05` 时，意味着在所有报告的显著基因中，平均有不超过 5% 是假阳性。这比未校正的 p-value < 0.05 宽松得多，但比 Bonferroni 校正（$\alpha / m$）宽松，在保持统计功效的同时控制了假阳性率。

---

## 课后自测 (Post-Lesson Quiz)

1. 某基因在 3 个处理组样本中的计数分别为 [5, 3, 7]，在 3 个对照组中为 [4, 6, 2]。为什么对这类低计数基因的差异检验结果不可靠？DESeq2 如何通过离散度缩减改善这一问题？

2. DESeq2 的大小因子估计使用中位数而非均值，这一设计选择的统计依据是什么？请举例说明在什么情况下使用均值会产生错误结果。

3. 对同一数据集分别使用 Wald 检验和似然比检验（LRT），它们的适用场景有何不同？在分析一个含有 4 个时间点的时间序列实验时，应优先选择哪种检验方式？

4. 若 MA 图中显示低表达基因（左侧）的 LFC 值散布极广（有 ±5 log2 fold change 的点），而高表达基因（右侧）的 LFC 集中在较窄范围内，这说明了什么？应如何处理？

5. BH 校正后的 padj = 0.03 意味着什么？是否意味着该基因有 97% 的概率是真正差异表达的？请阐述正确的解读方式。

<details>
<summary><strong>参考答案 (Reference Answers)</strong></summary>

1. *低计数基因的计数估计本身具有高度不确定性——在 Poisson 或负二项分布下，计数 5 的置信区间可覆盖 1–15 的范围。有限样本（3 个）使得均值估计极不稳定，标准误差大，导致 Wald 检验统计量小，检验效力低。DESeq2 通过离散度缩减：借鉴同等表达量水平的其他基因的离散度信息，将基因特异性估计向全局趋势缩减，从而在有限样本条件下获得更稳定的方差估计，避免低计数基因的离散度被过度高估（这会导致假阴性）或过度低估（导致假阳性）。*

2. *使用均值（mean）计算大小因子时，若某个样本中有几个极高表达的基因（如应激响应基因被激活），这些基因的极大计数值会拉高均值，导致大小因子被高估，进而使该样本的所有基因计数被过度下调，引入系统性偏差。中位数对这类极端值鲁棒：即使 1–2 个基因的计数异常高，中位数几乎不受影响，大小因子估计更稳健。例如，若处理组中一个基因的计数是对照的 1000 倍，使用均值会使处理组大小因子大幅增大，masking 其他真正差异表达的基因。*

3. *Wald 检验适用于两组间单一系数的检验（如 treated vs untreated）；似然比检验（LRT）通过比较完整模型与去除某个因子的简化模型的对数似然差，适用于多因子模型或多水平因子的显著性检验。对于含 4 个时间点的时间序列实验，应优先使用 LRT（`test = "LRT"`，`reduced = ~ 1`），因为它能检验"时间因子整体是否对表达有影响"，而不是仅比较两个时间点之间的差异。*

4. *这说明低表达基因（低 mean counts）的 LFC 估计极不稳定，散布极广是由统计不确定性而非真实的生物学差异造成的。应对措施是使用 `lfcShrink(type = "apeglm")`：该方法对低置信度的 LFC 估计进行向 0 的收缩，低计数基因的 LFC 会被拉近 0，从而在 MA 图和后续可视化中消除视觉上的虚假极端值。*

5. *padj = 0.03 的正确解读是：在所有报告为显著（padj < 0.05）的基因集合中，预期有不超过 5% 是假阳性（FDR 控制）。它不意味着该单个基因有 97% 的概率是真正差异表达的——这是 FDR 与局部 FDR（local FDR）或后验概率的混淆。padj 是一个多重检验校正后的 p 值，控制的是整体假发现率，而不是该特定基因的后验真实性概率。*

</details>
